---
title: "Práctica 6. Búsquedas programáticas en Interpro"
lang: es
date: today
execute: 
  output: true
  error: true
engine: knitr
bibliography: ../../doc/references.bib
language:
   title-block-published: "Última actualización:"
   section-title-references: "Bibliografía"
format:
   html:
      embed-resources: true
editor: 
  markdown: 
    wrap: 72
---

# Preparación

En esta práctica vamos a utilizar los paquetes `curl` y `kableExtra` de
R.

```{r}
library('curl')
library('kableExtra')
```

# Objetivos

1.  Aprender a usar la API de
    [Interpro](https://www.ebi.ac.uk/interpro/).
2.  Recordar que existen las herramientas `datasets` y `dataformat` de
    [NCBI](https://www.ncbi.nlm.nih.gov/datasets/docs/v2/).

# Introducción

Todas las consultas a InterPro [@Paysan-Lafosse2022] deben empezar con
la dirección de la API: `https://www.ebi.ac.uk/interpro/api/`
[@interproAPI]. Por tanto, guardamos esta URL básica como cadena de
caracteres en la variable `API`:

```{r}
API <- 'https://www.ebi.ac.uk/interpro/api/'
```

La API devuelve los datos en un formato llamado JSON, basado en texto
plano. Necesitamos un paquete que nos ayude a leer los archivos JSON.
Por ejemplo, `jsonlite` [@jsonlite]:

```{r}
library('jsonlite')
```

# Contar registros

En InterPro existen seis tipos principales de datos:

-   ***Entry***: elementos funcionales predichos sobre las proteínas. Se
    pueden distinguir los definidos por cada base de datos: InterPro,
    Pfam, CDD, etc.
-   ***Protein***: las secuencias proteicas procedentes de UniProtKB.
    Pueden ser *reviewed* (Swiss-Prot) o *unreviewed* (TrEMBL).
-   ***Taxonomy***: Organismo y su linaje del que proviene una proteína.
    La fuente de estos datos es UniProtKB.
-   ***Structure***: Estructuras tridimensionales de las proteínas.
    Proporcionadas por la base de datos PDB.
-   ***Set***: Conjuntos de registros (*entries*) relacionados, de
    acuerdo con las bases de datos Pfam o CDD.
-   ***Proteome***: Conjuntos de proteínas de un mismo organismo.
    Proporcionados por UniProtKB.

Podemos consultar el número de registros de tipo *entry* en la URL
`https://www.ebi.ac.uk/interpro/api/entry`, cuyo contenido se muestra
aquí:

```         
{
    "entries": {
        "member_databases": {
            "pfam": 25501,
            "cathgene3d": 6566,
            "ssf": 2019,
            "panther": 15912,
            "cdd": 19760,
            "profile": 1399,
            "smart": 1322,
            "ncbifam": 32088,
            "prosite": 1311,
            "prints": 2106,
            "hamap": 2391,
            "pirsf": 3292,
            "sfld": 303,
            "antifam": 278
        },
        "integrated": 62376,
        "unintegrated": 52549,
        "interpro": 49900,
        "all": 165723
    }
}
```

La función `fromJSON` del paquete `jsonlite` nos permite guardar este
tipo de datos en una lista de listas. En R, podemos acceder a los
elementos de una lista con la función *doble corchete* `[[`.

En resumen, "registros" es una lista con más listas dentro y para
acceder a cada una de ellas y a sus correspondientes elementos
utilizamos `[[ ]]`. En este caso, `[[1]]` indica que queremos entrar en
la primera lista, "entries", y `[['member_databases']]` en dicho
elemento dentro de ella.

```{r}
registros <- fromJSON(paste0(API, 'entry'))
registros[[1]][['member_databases']]
```

::: {.callout-note icon="false"}
## Ejercicio 1

Construye las URLs necesarias para determinar el número de registros del
resto de tipos: *protein*, *structure*, *set*, y *proteome*. Fíjate en
las posibles fuentes de cada tipo de datos, e intenta guardar la
información en variables de tu sesión de R.

```{r}
registros_protein   <- fromJSON(paste0(API, 'protein'))
registros_structure <- fromJSON(paste0(API, 'structure'))
registros_set       <- fromJSON(paste0(API, 'set'))
registros_proteome  <- fromJSON(paste0(API, 'proteome'))
```

Con la función `str()` podemos ver la estructura interna de un objeto
(vector, lista, dataframe, etc.) para inspeccionarlo. Por ejemplo, con
`registros_protein`:

```{r}
str(registros_protein)
```

Y así con los demás:

```{r}
str(registros_structure)
```

```{r}
str(registros_set)
```

```{r}
str(registros_proteome)
```
:::

# Lista de datos de algún tipo

Si además del tipo de datos (*entry*, *protein*, *taxonomy*...),
añadimos a la URL la *fuente* o base de datos de origen que queremos
consultar, obtendremos la lista (completa?) de los registros de ese tipo
provenientes de *esa* base de datos. Consulta los ejemplos siguientes:

-   https://www.ebi.ac.uk/interpro/api/entry/interpro
-   https://www.ebi.ac.uk/interpro/api/entry/pfam
-   https://www.ebi.ac.uk/interpro/api/protein/reviewed
-   https://www.ebi.ac.uk/interpro/api/taxonomy/uniprot

Pero, para no saturar los servidores, InterPro sólo devuelve los 20
primeros registros de cada consulta, y ofrece una nueva URL (*next*)
para poder ver o descargar los 20 siguientes.

A continuación, usamos la función `fromJSON()` de `jsonlite` para
descargar los 20 primeros registros de tipo Pfam y exploramos el
resultado.

```{r}
pfam01 <- fromJSON(paste0(API, 'entry/pfam'))
class(pfam01)
```

```{r}
length(pfam01)
```

```{r}
names(pfam01)
```

```{r}
pfam01[['count']]
```

```{r}
pfam01[['next']]
```

```{r}
pfam01[['previous']]
```

```{r}
pfam01[['results']]
```

```{r}
kable(pfam01[['results']][['metadata']]) %>% kable_styling
```

Los siguientes 20 registros de Pfam se encuentran en `pfam01[['next']]`:
<https://www.ebi.ac.uk/interpro/api/entry/pfam/?cursor=cD1QRjAwMDIw>. Y
los podemos descargar de la misma forma:

```{r}
pfam02 <- fromJSON(pfam01[['next']])
kable(pfam02[['results']][['metadata']]) %>% kable_styling()
```

::: {.callout-note icon="false"}
## Ejercicio 2

Crea una tercera lista con los contenidos de la tercera página de
registros de Pfam.

Lo que quiere decir que los datos contenidos en la nueva tabla
procederán de la URL de `pfam02[['next']]`:

```{r}
pfam03 <- fromJSON(pfam02[['next']])
kable(pfam03[['results']][['metadata']]) %>% kable_styling()
```
:::

# Unión de *páginas* en un mismo *data frame*

El paquete `jsonlite` nos ofrece la función `rbind_pages()` para juntar
una lista de *data frames* en uno solo:

```{r}
pfam <- rbind_pages(list(pfam01[['results']][['metadata']],
                         pfam02[['results']][['metadata']],
                         pfam03[['results']][['metadata']]))
```

Pero para leer y descargar todas las páginas, necesitaríamos alguna
manera de automatizar el proceso. En el Apéndice encontrarás una
solución posible.

# Mostrar todos los detalles de un registro concreto

Ya sabemos cómo mostrar el número de registros de un tipo y cómo
descargar la lista de todos ellos (de 20 en 20). El siguiente paso es
descargar toda la información relativa a un registro concreto, del cual
debemos saber su identificador. Por ejemplo, el dominio **PF06235 de
Pfam**. Para ello, añadimos un tercer campo a la URL, después del tipo
de datos y del nombre de la base de datos de procedencia: el
identificador del registro que queremos descargar:

```         
https://www.ebi.ac.uk/interpro/api/entry/pfam/PF06235
```

La función genérica `str()` de R nos describe la estructura de cualquier
objeto en R, y nos puede ayudar a entender cómo podemos acceder a cada
dato del registro:

```{r}
pf06235 <- fromJSON(paste0(API, 'entry/pfam/PF06235'))
str(pf06235)
```

En vista de la organización de la lista, si, por ejemplo, queremos el
dato "name" (que sería el nombre extendido del dominio, no su versión
corta "short") podríamos guardarlo en un nuevo objeto especificando la
"ruta" a seguir hasta llegar a él, de la siguiente manera:

```{r}
nombre_largo <- pf06235[['metadata']][['name']][['name']]
nombre_largo
```

::: {.callout-note icon="false"}
## Ejercicio 3

Usa la función `fromJSON()` para guardar la información del registro
P01923 (proteína de Swiss-Prot) y explora la estructura de los datos con
la función `str()`. ¿Puedes extraer la secuencia?

Las secuencias proteicas de Swiss-Prot se identifican con `reviewed`,
por lo que:

```{r}
p01923 <- fromJSON(paste0(API, 'protein/reviewed/p01923'))
str(p01923)
```

Con esto, podemos ver que el elemento "sequence" se encuentra dentro de
la lista "metadata". Para extraerlo y guardarlo:

```{r}
secuencia <- p01923[['metadata']][['sequence']]
secuencia
```
:::

# Filtros. Cruzar dos tipos de datos

Hasta ahora hemos construido una URL con hasta tres elementos: el tipo
de datos, la base de datos de procedencia, y el identificador concreto.
Estos tres elementos constituyen el *bloque de punto final* de la URL.
También hemos visto que InterPro devuelve una estructura de datos
diferente en función de cuantos de esos tres elementos usamos (sólo el
tipo de datos es obligatorio): un recuento de registros, una lista de
registros, o toda la información de un registro concreto.

Si al *bloque de punto final* le añadimos un segundo tipo de datos,
obtendremos un recuento o una lista del primer tipo de datos con
información sobre el segundo. Por ejemplo, al comparar estas 2 URLs:

-   https://www.ebi.ac.uk/interpro/api/protein
-   https://www.ebi.ac.uk/interpro/api/protein/entry

podemos observar que no en todas las proteínas en UniProtKB se encuentra
algún dominio o elemento funcional en InterPro.

::: {.callout-note icon="false"}
## Ejercicio 4

Determina cuántos taxones de UniProtKB no tienen ninguna proteína
asignada. ¿Y qué proporción de proteínas cuentan con una estructura
terciaria?

Para esto crearemos 2 listas, una solo con datos de taxonomía y otra con
los datos de taxonomía cruzados con los datos de proteínas:

```{r}
taxonomy <- fromJSON(paste0(API, 'taxonomy'))
tax_prot <- fromJSON(paste0(API, 'taxonomy/protein'))
```

```{r}
str(taxonomy)
```

```{r}
str(tax_prot)
```

Una vez hecho esto, calculamos el número de taxones de UniProt sin
proteínas asignadas restando el número de variables obtenidas en
"tax_prot" al total de las obtenidas en "taxonomy" de la siguiente
manera:

```{r}
taxones <- taxonomy[['taxa']][['uniprot']] - tax_prot[['taxa']][['uniprot']]
taxones
```

Por su parte, para determinar la proporción de proteínas con estructura
terciaria recuperamos la lista con los datos de proteínas creada en el
ejercicio 1 ("registros_protein"):

```{r}
str(registros_protein)
```

Y construimos una nueva con los datos de proteínas cruzados con los de
estructura:

```{r}
prot_structure <- fromJSON(paste0(API, 'protein/structure'))
str(prot_structure)
```

Por último, calculamos la proporción dividiendo el número de proteínas
con estructura terciaria entre el total así:

```{r}
proporcion <- prot_structure[['proteins']][['uniprot']]/registros_protein[['proteins']][['uniprot']]
proporcion
```
:::

# Filtros. Subconjunto de registros

Podemos especificar un registro concreto de un tipo de datos para
limitar una lista de registros de otro tipo de datos. Por ejemplo, la
lista de proteínas de la base de datos *reviewed* (Swiss-Prot) anotadas
con la familia Pfam PF00019 (*Transforming grow factor beta like
domain*):

```         
https://www.ebi.ac.uk/interpro/api/protein/reviewed/entry/pfam/PF00019
```

Para extraer la información desde R, tenemos que familiarizarnos con la
estructura de los datos.

```{r}
pfam00019 <- fromJSON(paste0(API, 'protein/reviewed/entry/pfam/PF00019'))
names(pfam00019)
```

```{r}
pfam00019[['count']]
```

```{r}
names(pfam00019[['results']])
```

```{r}
# La función "flaten()" corrige el anidamiento de marcos de datos,
kable(flatten(pfam00019[['results']][['metadata']])) %>%
   kable_styling()
```

::: {.callout-note icon="false"}
## Ejercicio 5

Intenta obtener una lista de los dominios de Pfam presentes en
vertebrados (taxon 7742). Al menos, los 20 primeros.

Para ello, debemos indicar que de la lista de dominios Pfam
(`entry/pfam`) limitamos los resultados a aquellos presentes en el taxón
de vertebrados usando las entradas de UniProt asociadas a ese taxón
(`taxonomy/uniprot/7742`) y, por tanto:

```{r}
pfam7742 <- fromJSON(paste0(API, 'entry/pfam/taxonomy/uniprot/7742'))
kable(flatten(pfam7742[['results']][['metadata']])) %>%
   kable_styling()
```
:::

::: {.callout-note icon="false"}
## Ejercicio 6

¿Cuántas proteínas de cocodrilos (taxon 8493) conocemos con el dominio
*zinc finger, C2HC type* (Pfam PF01530)?

En primer lugar, creamos la lista correspondiente teniendo en cuenta los
requisitos del enunciado y vemos su estructura:

```{r}
cocodrilo <- fromJSON(paste0(API, 'entry/pfam/PF01530/taxonomy/uniprot/8493'))
str(cocodrilo)
```

Una vez hecho esto, ya podemos recuperar el dato de nuestro interés, en
este caso, el número de proteínas con dominios de dedos de zinc dentro
de este taxón:

```{r}
prot_znfinger <- cocodrilo[['metadata']][['counters']][['proteins']]
prot_znfinger
```
:::

# Apéndice. Cómo juntar todas las páginas que genera la API de Interpro

A continuación utilizo un **bucle** para crear una lista de marcos de
datos que después podemos unir mediante la función `rbind_pages()`. Mi
objetivo es extraer todos los dominios de Pfam conocidos en equinodermos
(taxon 7586).

Descargar todas las páginas de dominios presentes en proteínas de
equinodermos puede llevar bastante tiempo. Por eso, guardo el marco de
datos resultante en un archivo y me ahorro tener que ejecutar la
búsqueda cada vez que le doy al botón `Render`.

```{r}
# Si ya existe la tabla, la cargamos:
if (file.exists('../../data/equinodermata.Rds')) {
   equinodermata <- readRDS(file = '../../data/equinodermata.Rds')
# Si no existe, la creamos:
} else {
   primera <- fromJSON(paste0(API, 'entry/pfam/taxonomy/uniprot/7586'))
   todas <- list(primera[['results']][['metadata']])
   siguienteURL <- primera[['next']]
   while (! is.null(siguienteURL)) {
      siguiente <- fromJSON(siguienteURL)
      cuantas <- length(todas)
      todas[[cuantas + 1]] <- siguiente[['results']][['metadata']]
      siguienteURL <- siguiente[['next']]
   }
   equinodermata <- rbind_pages(todas)
   # Aquí es donde guardamos una variable de R en un archivo Rds:
   saveRDS(equinodermata, file = 'equinodermata.Rds')
   }
dim(equinodermata)
```

A continuación, hago lo mismo para los cordados. Puesto que conocemos
más proteínas de cordados que de equinodermos, no es sorprendente que
haya más dominios proteicos conocidos de cordados. Por cierto, los
cordados son el taxon 7711.

```{r}
if (file.exists('../../data/chordata.Rds')) {
   chordata <- readRDS(file = '../../data/chordata.Rds')
} else {
   primera <- fromJSON(paste0(API, 'entry/pfam/taxonomy/uniprot/7711'))
   todas <- list(primera[['results']][['metadata']])
   siguienteURL <- primera[['next']]
   while (! is.null(siguienteURL)) {
      siguiente <- fromJSON(siguienteURL)
      cuantas <- length(todas)
      todas[[cuantas + 1]] <- siguiente[['results']][['metadata']]
      siguienteURL <- siguiente[['next']]
   }
   chordata <- rbind_pages(todas)
   saveRDS(chordata, file = 'chordata.Rds')
   }
dim(chordata)
```

Por la diferencia en el número de dominios, sabemos que debe haber
dominios en cordados que no aparecen en equinodermos. Pero podría haber
también dominios en equinodermos que no aparecen en cordados. Vamos a
comprobarlo con la función `setdiff()`, que devuelve los elementos del
primer vector que no aparecen en el segundo:

```{r}
SoloEquinodermos <- setdiff(equinodermata$accession, chordata$accession)

# Ahora creo una tabla para la cual, del dataframe "equinodermata", selecciono las filas que corresponden a los dominios exclusivos de equinodermos (%in% SoloEquinodermos), y las columnas "accession" y "name" para que aparezcan en la tabla:
kable(equinodermata[equinodermata$accession %in% SoloEquinodermos,
              c('accession', 'name')]) %>% kable_styling()
```

# Información sobre la sesión

```{r}
sessionInfo()
```
