---
title: "Práctica 8. BLAST"
lang: es
date: today
execute: 
  output: true
  error: true
engine: knitr
bibliography: ../../doc/references.bib
language:
   title-block-published: "Última actualización:"
   section-title-references: "Bibliografía"
format:
   html:
      embed-resources: true
editor: 
  markdown: 
    wrap: 72
---

# Preparación

Necesitamos tener instalado el paquete `ncbi-blast+`, lo haremos desde
el terminal Bash con: `sudo apt install ncbi-blast+` (con este método no
se instalará la versión más reciente pero será suficiente).

Se debe tener en cuenta que los **ejecutables de BLAST** son programas
independientes de R: **deben ejecutarse en un entorno de Bash** y no en
la consola de R. La ayuda completa de cada programa puede consultarse
desde el terminal, por ejemplo, con la orden `blastn -help`.

En el ejercicio 3 necesitaremos también los programas `datasets` y
`dataformat` que hemos utilizado anteriormente (práctica 4). Los
ejecutables de ambos están en mi carpeta \~/bin, incluida en mi PATH,
pero recuerdo que R fallaba al reconocer esto, por lo que a la hora de
ejecutar los programas es necesario incluir su path relativo:
`home/susana/bin/datasets` o `dataformat`, según sea el caso.

Además, usaremos el paquete de R `Biostrings` que instalaremos con
`BiocManager` (no con `install.packages()`!):

```{r, eval = FALSE}
BiocManager::install('Biostrings')
```

# Objetivos

BLAST ejecuta alineamientos locales entre una secuencia “problema” o
*query*, generalmente no muy larga, y un conjunto grande de secuencias
(la base de datos) entre las que esperamos encontrar alguna secuencia
homóloga a la *query*. Cada secuencia de la base de datos que pueda
alinearse con la *query* se la llama *subject* en el alineamiento. Los
objetivos de esta práctica son:

1.  Identificar proteínas ortólogas entre dos especies con BLASTP.

2.  Realizar un PSI-BLAST contra la base de datos Swissprot.

3.  Determinar el origen de las lecturas que no pudieron ser mapeadas a
    su genoma de referencia, usando BLASTN *remoto*.

## Ejercicio 1. Identificación aproximada de ortólogos

Los genes ortólogos son copias de un gen producidas por la divergencia
de especies que descienden de un ancestro común y suelen mantener la
misma función. Los parálogos, en cambio, son aquellas copias de un gen
que surgen por duplicación dentro de una misma especie y suelen tener
funciones nuevas. Las proteínas ortólogas se usan para estudiar la
filogenia de las especies ya que permiten determinar el tiempo que ha
pasado desde su divergencia.

Una estrategia habitual para identificar genes ortólogos es comprobar si
cada uno es, respecto del otro, su mejor resultado de BLAST. Lo que en
inglés llaman *reciprocal best hits*. Vamos a practicarlo con los
proteomas de *Buchnera aphidicola* (107806) y *Blochmannia ocreatus*
(251538), dos especies bacterianas endosimbiontes con genomas reducidos
(para facilitar las búsquedas).

Los descargaremos desde [uniprot](https://www.uniprot.org/proteomes/) y
los guardaremos descomprimidos y en dos archivos FASTA en la carpeta
`data`: `../../data/buchnera.fa` y `../../data/blochmannia.fa` (los
archivos .gz se descargan desde uniprot nombrados con el proteome ID,
les he cambiado yo el nombre para no confundirme):

```{bash}
gunzip -c ../../data/buchnera.fasta.gz > ../../data/buchnera.fa
gunzip -c ../../data/blochmannia.fasta.gz > ../../data/blochmannia.fa
```

Una vez descargados, lo siguiente será *enmascarar* e indexar para
BLAST.

### Enmascarar e indexar los proteomas

Primero lo haremos para *Buchnera*:

```{bash}
if [ ! -e ../../data/buchnera.paa ]; then
   # Creamos un archivo para enmascarar zonas de baja complejidad:
   if [ ! -e buchnera_seg.asnb ]; then
      segmasker -in ../../data/buchnera.fa \
                -infmt fasta \
                -parse_seqids \
                -outfmt maskinfo_asn1_bin \
                -out ../../data/buchnera_seg.asnb
   fi
   # Y indexamos el archivo FASTA para BLAST:
   makeblastdb  -in ../../data/buchnera.fa \
                -input_type fasta \
                -dbtype prot \
                -parse_seqids \
                -mask_data ../../data/buchnera_seg.asnb \
                -out ../../data/buchnera \
                -title "Proteoma de Buchnera"
fi
# Hay que repetir todo esto para Blochmannia.
```

Y ahora para *Blochmannia*:

```{bash}
if [ ! -e ../../data/blochmannia.paa ]; then
   if [ ! -e blochmannia_seg.asnb ]; then
      segmasker -in ../../data/blochmannia.fa \
                -infmt fasta \
                -parse_seqids \
                -outfmt maskinfo_asn1_bin \
                -out ../../data/blochmannia_seg.asnb
   fi
   makeblastdb  -in ../../data/blochmannia.fa \
                -input_type fasta \
                -dbtype prot \
                -parse_seqids \
                -mask_data ../../data/blochmannia_seg.asnb \
                -out ../../data/blochmannia \
                -title "Proteoma de Blochmannia"
fi
```

### Realizar las búsquedas de BLASTP

El objetivo es encontrar *la* proteína de *Blochmannia ocreatus* que más
se parece a cada una de las proteínas de *Buchnera aphidicola*, y
viceversa. De esta manera, obtendremos una lista con las parejas de
proteínas que son recíprocamente las más similares una de otra, y, por
tanto, son las que más probabilidades tienen de ser ortólogas. Otras
relaciones de semejanza no recíprocas pueden ser debidas a la paralogía.

#### De *Buchnera aphidicola* hacia *Blochmannia ocreatus*

```{bash}
blastp -query ../../data/buchnera.fa \
       -db ../../data/blochmannia \
       -out buc2blo.txt \
       -outfmt '6 qseqid sseqid qlen slen length evalue bitscore' \
       -evalue 0.001 \
       -max_target_seqs 1
```

#### De *Blochmannia ocreatus* hacia *Buchnera aphidicola*

```{bash}
blastp -query ../../data/blochmannia.fa \
       -db ../../data/buchnera \
       -out blo2buc.txt \
       -outfmt '6 qseqid sseqid qlen slen length evalue bitscore' \
       -evalue 0.001 \
       -max_target_seqs 1
```

De esta manera obtenemos dos tablas, una en cada "sentido", en las que
se relaciona cada proteína de la especie "problema" (*query*) con la más
similar del proteoma de la especie con la que se está comparando. Puede
haber proteínas con más de un *hit*, por lo que debemos buscar aquellas
con mayor coincidencia mutua que serán, muy probablemente, las
ortólogas.

::: callout-note
## Nota

Revisa los argumentos utilizados, prueba otros si quieres y asegúrate de
que son adecuados. Puedes consultar la ayuda con `blastp -help` en el
terminal.

`-query` es para identificar el archivo de entrada, nuestro proteoma
"problema".

`-db` es para indicar la base de datos con la que se va a comparar el
archivo de entrada.

`-out` es para dar nombre al archivo de salida, resultante de la
búsqueda de blastp.

`-outfmt` sirve para especificar el formato de salida y la información
de cada columna de la tabla resultante.

`-evalue` designa el threshold a partir del cual se guardan las
coincidencias, en nuestro caso 0,001 (bastante estricto).

`-max_target_seqs` sirve para definir el número máximo de secuencias
alineadas que se quiera guardar (nosotros queremos 1).
:::

### Comparación de resultados

Una vez obtenidos los archivos con las comparaciones entre los
proteomas, podemos explorar los resultados con R convirtiéndolos en
dataframes:

```{r}
buc2blo <- read.table(
   'buc2blo.txt',
   col.names = c('query', 'subject', 'qlen', 'slen',
                 'length', 'evalue', 'bitscore')
)
blo2buc <- read.table(
   'blo2buc.txt',
   col.names = c('query', 'subject', 'qlen', 'slen',
                 'length', 'evalue', 'bitscore')
)
```

::: callout-note
## Nota

Echa un vistazo a estas tablas de resultados. ¿Sabrías identificar las
parejas de proteínas que son recíprocamente la que más se parece una a
la otra?

Para ello creamos una nueva columna en `buc2blo`, por ejemplo, que
recoja la mejor coincidencia obtenida de la otra tabla (`blo2buc`)
utilizando la función `match()`. Así, comparamos si la mejor
coincidencia de *Buchnera* a *Blochmannia* es la misma que de
*Blochmannia* a *Buchnera* y recogemos los resultados en una nueva tabla
(`coincidencias`) que, por tanto, contendrá todas las posibles proteínas
ortólogas.

```{r}
buc2blo$reverse <- blo2buc[
   match(buc2blo$subject, blo2buc$query),
   'subject'
]
coincidencias <- buc2blo[
   buc2blo$query == buc2blo$reverse,
   c('query', 'subject')
]
```
:::

## Ejercicio 2. PSI-BLAST

El PSI-BLAST nos permite identificar semejanzas sutiles, como las que
existen entre miembros alejados de una superfamilia proteica. Para
comprobarlo vamos a realizar una búsqueda a partir de cualquiera de las
proteínas siguientes: Q9CC91, P39615, B1AJI8, P47343, Q5UPT2, Q6UDG6,
A1AFY9, O59825 y P30314. Todas ellas están en Swissprot y pertenecen a
una misma superfamilia. Sin embargo, un simple BLASTP con cualquiera de
ellas no encuentra ninguna de las otras. Comprobemos si con un PSI-BLAST
lo conseguimos. A continuación, lo intentaremos a partir de P39615,
luego lo repetiremos con cualquier otra de la lista y compararemos
resultados.

Sin embargo, primero necesitamos descargar la base de datos de Swissprot
pata BLAST. Se puede hacer de dos formas pero, en cualquier caso, los
archivos descargados y descomprimidos deben guardarse en la carpeta
`../../data`, por lo que los comandos **deben ejecutarse desde esa
carpeta** en la terminal de Bash.

Probemos a hacerlo con el primer método:

```{bash, eval = FALSE}
update_blastdb --decompress swissprot
```

### P39615

Una vez tenemos correctamente descargada la base de datos, aplicamos el
PSI-BLAST a P39615:

```{bash}
# Como Swissprot debería estar ya descargada en `../../data`, podemos sacar
# de ahí la secuencia de la proteína escogida:
blastdbcmd -db ../../data/swissprot -entry P39615 -out P39615.fa

# Y ahora la usamos como query en psi-blast:
psiblast -db ../../data/swissprot \
         -query P39615.fa \
         -out P39615.blastout.txt \
         -evalue 0.1 \
         -outfmt 7 \
         -inclusion_ethresh 0.001 \
         -num_iterations 7 \
         -matrix BLOSUM62
```

PSI-BLAST ejecuta iteraciones sucesivas de búsqueda y, como está
diseñado para lograr encontrar homólogos distantes, es buena señal que,
en nuestro archivo "blastout", el número de *hits* aumente tras cada
iteración (en este caso solo ejecuta 3 iteraciones y el número no cambia
de la 2da a la 3era) mientras que el de *evalue* vaya disminuyendo, de
modo que en la 1era iteración pueden no aparecer proteínas que en la 2da
o 3era sí aparezcan y con buenos valores de evalue, indicando homologías
lejanas reales.

### Q5UPT2

Vamos a hacer lo mismo con Q5UPT2:

```{bash}
blastdbcmd -db ../../data/swissprot -entry Q5UPT2 -out Q5UPT2.fa

psiblast -db ../../data/swissprot \
         -query Q5UPT2.fa \
         -out Q5UPT2.blastout.txt \
         -evalue 0.1 \
         -outfmt 7 \
         -inclusion_ethresh 0.001 \
         -num_iterations 7 \
         -matrix BLOSUM62
```

En el caso de Q5UPT2, `psiblast` ejecutó 7 iteraciones. Tras cada una el
número de *hits* aumentaba hasta llegar a 528 hits encontrados en la 7ma
iteración. Además, a simple vista (no analicé proteína a proteína), sí
parecía que los E-valores fueran disminuyendo tras cada iteración.

::: callout-note
## Nota

Consulta la ayuda de `psiblast` y asegúrate de entender para qué sirven
los argumentos que hemos usado. Por ejemplo, ¿cuál es la diferencia
entre `-evalue` y `-inclusion_ethresh`?¿Cómo harías que la búsqueda
fuera más sensible todavía?

PSI-BLAST primero realiza una búsqueda BLASTP estándar por lo que, al
igual que con el comando `blastp`, `-evalue` establece el threshold
según el cual se consideran válidas las coincidencias. Son las
secuencias que pasan este "filtro" las que se someten, ahora sí, al
`psiblast`, donde el parámetro que nos marca el umbral de significancia
es `-inclusion-ethresh`. Todas aquellas secuencias con un E-valor igual
o menor al establecido se usarán en la siguiente iteración, y así
sucesivamente.

Por tanto, si queremos hacer que la búsqueda sea aún más sensible, se
podría disminuir el valor de `-inclusion-ethresh` para que en las
sucesivas iteraciones solo se utilicen las secuencias más robustas.
Aunque así corremos el riesgo de que no aparezcan muchas proteínas,
tenemos la seguridad de que las homologías encontradas son fiables.
:::

## Ejercicio 3. Origen de la contaminación en un archivo FASTQ

[Pinchando
aquí](https://aulavirtual.uv.es/pluginfile.php/5994243/mod_resource/content/3/contaminacion.fa.gz)
podemos descargar el archivo comprimido `contaminacion.fa.gz`. **Lo
guardaremos en la carpeta de `data` tal y como está**, [sin abrirlo ni
descomprimirlo]{.underline}.

El archivo `../../data/contaminacion.fa.gz` contiene 33174 lecturas
procedentes de un experimento de secuenciación del insecto *Aphis
aurantii*, con Ion Torrent.
([SRR13258790](https://www.ebi.ac.uk/ena/browser/view/SRR13258790)).
Concretamente son las lecturas que no han podido mapearse al genoma de
referencia
([GCA_055615905](https://www.ebi.ac.uk/ena/browser/view/GCA_055615905))
de este insecto. Hay dos motivos principales por los que muchos
fragmentos no pueden mapearse al genoma de referencia: o bien el genoma
de referencia es incompleto, o bien los fragmentos no pertenecen a esa
especie. La secuenciación no distingue al individuo de interés de sus
simbiontes, parásitos o presas. Los fragmentos de ADN secuenciados que
no proceden del individuo diana se consideran *contaminación*. El
objetivo de este ejercicio es determinar la procedencia de estos
fragmentos mediante BLASTN remoto a la base de datos *nr* (no
redundante). Lo que nos interesa es sólo el origen taxonómico de la
secuencia más parecida a cada una de esas lecturas.

### Selección aleatoria de 20 queries

Si todos enviamos 33174 queries a los servidores del NCBI, o bien
tardarán muchas horas en devolver los resultados o se podría sobrecargar
el servidor. Por ello, cada persona escogerá 20 secuencias al azar
mediante las órdenes siguientes, y después compartiremos los resultados
para tener una muestra más representativa.

```{r, message=FALSE}
library('Biostrings')
unmapped <- readDNAStringSet('../../data/contaminacion.fa.gz')
n <- length(unmapped)
muestra <- unmapped[sample(1:n, 20)]
writeXStringSet(muestra, 'muestra.fa')
```

### BLASTN remoto

Con la siguiente orden hacemos la búsqueda en BLASTN indicando que en el
resultado queremos solo una secuencia, que será **la más parecida**, y
alguna información sobre el alineamiento, para poder garantizar la
calidad del resultado.

```{bash, eval = FALSE}
if [ ! -e resultado.txt ]; then
   blastn -query muestra.fa \
          -db nr \
          -out resultado.txt \
          -outfmt '6 qaccver saccver length qlen qstart qend evalue bitscore staxid' \
          -max_target_seqs 1 \
          -evalue 0.001 \
          -remote
fi
```

### Identificación taxonómica

La única información taxonómica que podemos obtener de las secuencias
encontradas cuando realizamos un BLAST remoto es el identificador
taxonómico ("staxid"). Esta restricción tiene por objetivo agilizar el
servicio remoto. Ahora es asunto nuestro saber a qué especies
corresponden los identificadores de manera automática. Para esto hay
varias opciones pero, para no tener que descargar la base de datos
taxonómica, lo que intentaremos será recuperar la información completa
con una nueva consulta remota. Esta vez, con los programas `datasets` y
`dataformat` de NCBI, que ya conocemos.

```{bash}
export PATH=$PATH:~/bin
# Extraemos los identificadores taxonómicos (columna 9) de "resultado.txt":
cut -f 9 resultado.txt | sort | uniq | paste -sd ',' > taxids.txt

# Generamos una tabla con información taxonómica de esos identificadores:
datasets summary taxonomy taxon $(cat taxids.txt) --as-json-lines | \
dataformat tsv taxonomy --template tax-summary > taxreport.txt
```

::: callout-note
## Nota

Puedes importar tanto los resultados del BLAST como el informe
taxonómico a una sesión de R y determinar qué fracción de las lecturas
seleccionadas parecen proceder de un hemíptero y qué fracción proceden
de otros organismos. Tienen sentido los resultados? Encuentras alguna
secuencia de origen vegetal?

Vamos a convertir las tablas *resultado.txt* y *taxreport.txt* en
dataframes de R para visualizarlas mejor:

```{r}
resultado <- read.table("resultado.txt", header = FALSE, sep = "\t")
colnames(resultado) <- c("qaccver", "saccver", "length", "qlen", "qstart", "qend", "evalue", "bitscore", "staxid")
resultado$staxid
```

```{r}
taxonomias <- read.table("taxreport.txt", header = TRUE, sep = "\t")
library('kableExtra')
kable(taxonomias[, c("Taxid", "Tax.name")]) %>% kable_styling()
```

Una vez hecho esto, podemos ver que la consulta remota a BLASTN con
nuestras secuencias aleatorias no mapeadas arroja como resultado que
éstas pertenecen a 4 categorías taxonómicas diferentes (ya que en
*resultado.txt* vemos 4 IDs taxonómicos distintos). Al contrastarlo con
`datasets` y `dataformat`, logramos averiguar de qué taxones se trata,
obteniendo los resultados de la tabla anterior.

Por tanto, de las 21 secuencias del dataframe `resultado`, 4 pertenecen
a *Aphis hillerislambersi*, *Aphis gossypii* y *Macrosiphum
cholodkovskyi*, 3 especies de pulgones de la familia *Aphididae*, la
cual pertenece a los insectos hemípteros.

Las 17 secuencias restantes pertenecen a *Buchnera aphidicola*, una
bacteria endosimbionte obligatoria de otra especie de pulgón: *Aphis
aurantii*.

Los resultados son bastante coherentes porque lo más probable es,
precisamente, que la mayor fracción de "contaminación" (secuencias no
mapeadas) a la hora de secuenciar el genoma de *Aphis aurantii* proceda
de organismos endosimbiontes que vivan dentro de las propias células de
este pulgón, como es el caso de *Buchnera aphidicola*.

En cuanto a secuencias de origen vegetal, en mis 20 queries aleatorios
no hubo suerte, pero también sería algo muy posible de encontrar como
"contaminación" ya que este tipo de insectos se alimentan de la savia de
las plantas.
:::
