---
title: "Práctica 3. Mapeo de secuencias cortas"
lang: es
date: today
execute: 
  output: true
  error: true
engine: knitr
bibliography: ../../doc/references.bib
language:
   title-block-published: "Última actualización:"
   section-title-references: "Bibliografía"
format:
   html:
      embed-resources: true
editor: 
  markdown: 
    wrap: 72
---

# Preparación

Usaremos los programas siguientes:

-   [fastp](https://github.com/OpenGene/fastp) [@Chen2018]. Si descargas
    el ejecutable en la carpeta actual, debes concederte el permiso de
    ejecución: `chmod u+x fastp`. Y además tendrás que invocarlo como
    `./fastp` para que Bash lo encuentre. Alternativamente, puedes
    copiarlo a una carpeta en tu `PATH`. Puedes consultar el `PATH`
    mediante `echo $PATH`.

    -   Para comprobar si ya lo tengo: `fastp --version`

-   [bwa](https://github.com/lh3/bwa) [@Li2009]. Puedes descargar el
    código fuente y compilarlo siguiendo estos pasos:

    ```         
    git clone https://github.com/lh3/bwa.git
    cd bwa
    make
    ```

    Puedes copiar el ejecutable a cualquier carpeta en tu `PATH` o bien,
    invocarlo con su dirección completa cada vez que quieras ejecutarlo.

    -   Para comprobar si ya lo tengo: `bwa`

-   [samtools](https://www.htslib.org/), junto con `htslib` y `bcftools`
    [@Danecek2021]. Los tres programas pueden descargarse del mismo
    enlace, donde hay instrucciones para instalar la versión más
    reciente. Para algunos sistemas operativos existen paquetes propios,
    que pueden instalarse así: `apt install samtools`.

    -   Para comprobar si ya lo tengo: `samtools --version`

-   [freebayes](https://github.com/freebayes/freebayes/releases)
    [@Garrison2012].

    -   Para comprobar si ya lo tengo: `freebayes --version`

# Objetivos

1.  Control de calidad de lecturas cortas.
2.  Mapeo de lecturas cortas a un genoma de referencia.
3.  Identificación de variantes.

# Datos

A continuación descargamos un par de archivos FASTQ de la base de datos
[ENA](https://www.ebi.ac.uk/ena/browser/home). Han sido seleccionados
porque su tamaño (comprimidos) no supera los 100 MB. Son secuencias de
la cepa Tsu4-125 de *Bradyrhizobium japonicum* (bacteria simbionte de la
planta de soja). Proceden de la [Universidad de
Tohoku](https://www.tohoku.ac.jp/en/) y forman parte de un
[proyecto](https://www.ebi.ac.uk/ena/browser/view/PRJDB3261) en el que
se secuenciaron 16 cepas más de *Bradyrhizobium*.

```{bash}
if [ ! -e DRR025089_1.fastq.gz ]; then
   # Con la opción "-o /dev/null" nos deshacemos de los mensajes.
   wget -o /dev/null \
        ftp://ftp.sra.ebi.ac.uk/vol1/fastq/DRR025/DRR025089/DRR025089_1.fastq.gz
fi
if [ ! -e DRR025089_2.fastq.gz ]; then
   wget -o /dev/null \
        ftp://ftp.sra.ebi.ac.uk/vol1/fastq/DRR025/DRR025089/DRR025089_2.fastq.gz
fi
```

::: {.callout-note icon="false"}
## Desafío

Una vez descargados los archivos FASTQ, échales un vistazo desde la
línea de órdenes. Puedes hacerlo con `zless`, una versión de `less`
capaz de mostrar archivos comprimidos, o bien descomprimiendo los
archvios con `gunzip`. Para no ocupar espacio de disco innecesariamente,
puedes usar `gunzip -c DRR025089_1.fastq.gz | less -S`, que envía el
contenido del archivo a la salida estándar=standard output (no a un
archivo nuevo), de donde `less -S` lo lee, sin modificar nada en la
carpeta. ¿Sabrías contar el número de líneas de cada archivo?

Intenté usar `gunzip` y `less` y R, literalmente, explotó. También
intenté con `zless` y ocurrió lo mismo. Al final decidí emplear `zcat` +
`head` para ver solo unas pocas líneas del documento FASTQ y que RStudio
Server no colapsara:

```{bash}
zcat DRR025089_1.fastq.gz | head -n 20
```

De este modo, podemos ver que los archivos FASTQ se organizan con un
patrón repetitivo de 4 líneas para cada lectura:

1.  El identificador (ID) de la lectura
2.  La secuencia de bases de DNA
3.  Un separador (no es información útil)
4.  La calidad de cada base

Ahora bien, para contar el número de líneas que tiene cada archivo
utilizaremos el siguiente comando:

```{bash}
gunzip -c DRR025089_1.fastq.gz | wc -l
```

El número obtenido es el número de **líneas** y, dado que cada lectura
se compone de 4 líneas, podemos calcular también cuántas lecturas
contiene el archivo: `1646728/4 = 411682 lecturas`.

Hacemos lo mismo con nuestro segundo archivo FASTQ:

```{bash}
gunzip -c DRR025089_2.fastq.gz | wc -l
```

Comprobamos que tiene el mismo número de líneas y, por tanto, también el
mismo número de lecturas.
:::

Necesitaremos también el genoma de referencia de
`Bradyrhizobium japonicum`. Usaremos el de la cepa ACCC 15027, aunque
hay otros.

```{bash}
# Con la opción "-o /dev/null" nos deshacemos de los mensajes,
# y con "-O referencia.fa" escogemos un nombre adecuado para el archivo.
if [ ! -e referencia.fa ]; then
   wget -o /dev/null -O referencia.fa \
        https://www.ebi.ac.uk/ena/browser/api/fasta/GCA_042137995.2 
fi
```

::: {.callout-note icon="false"}
## Preguntas

-   ¿Crees que deberíamos guardar los archivos descargados en
    `../../data`?

    No, todos los archivos descargados mediante `wget` desde el script
    (.qmd) se consideran "resultados", aunque a lo largo del análisis
    los usemos como "datos". Por tanto, deben quedarse en su carpeta
    correspondiente dentro de `results`. Sin embargo, una cosa
    importante a tener en cuenta es que esto no significa que todos los
    "resultados" de esta índole deban incluirse en el repositorio de
    Git. De hecho, se recomienda no incluir en éste archivos de más de
    10 Mb. Al fin y al cabo, esto no acarrea problemas de
    reproducibilidad ya que, gracias a los condicionales if, ese tipo de
    archivos suelen regenerarse automáticamente si no están.

-   ¿Cómo podrías guardar los mensajes de `wget` en un archivo?

    Los mensajes de `wget` nos sirven para mantener un *registro* de lo
    que vamos descargando y guardar información relevante relacionada
    con ello (fecha, errores o avisos, etc).

    Para redirigir los mensajes a un nuevo archivo, editamos el comando
    `wget` cambiando `/dev/null` detrás del parámetro -o (letra
    minúscula) por el nombre que queramos ponerle al archivo destino. Se
    quedaría, por ejemplo:

    ```{bash, eval=FALSE}
    wget -o wget.msg.txt -O referencia.fa https://www.ebi.ac.uk/ena/browser/api/fasta/GCA_042137995.2
    ```

-   ¿De cuántas secuencias diferentes se compone este genoma de
    referencia?

    Dado que el archivo de nuestro genoma de referencia está en formato
    FASTA, cada secuencia empieza por un encabezado `>`, de modo que si
    sabemos cuántas líneas empiezan con `>`, sabremos cuántas secuencias
    hay. Para ello utilizaremos `grep`:

    ```{bash}
    grep "^>" referencia.fa
    ```

    Así comprobamos que el genoma se compone de 3 secuencias, el
    cromosoma bacteriano y 2 plásmidos.
:::

# Control de calidad

```{bash}
export PATH=$PATH:~/bin
if [ ! -e fastp.html ]; then
   # Si "fastp" está en la carpeta actual y  no en el PATH, escribe "./fastp"
   # en lugar de "fastp".
   fastp -i DRR025089_1.fastq.gz \
         -o DRR025089_1_clean.fastq \
         -I DRR025089_2.fastq.gz \
         -O DRR025089_2_clean.fastq \
         --merge \
         --merged_out DRR025089_m_clean.fastq
fi
```

Como R no reconoce correctamente mi PATH, debo configurar manualmente
cada chunk de Bash al inicio con la siguiente línea de código:
`export PATH=$PATH:~/bin` cada vez que quiera usar un programa
ejecutable de mi carpeta \~/bin.

::: {.callout-note icon="false"}
## Ejercicios

1.  Revisa la ayuda del programa ejecutando `fastp -h`, y asegúrate de
    entender al menos las opciones que hemos usado.

    `fastp` está pensado para limpiar lecturas *paired-end* (técnica en
    la que se secuencian los 2 extremos de un fragmento de DNA,
    generando 2 archivos de cada muestra, como en nuestro caso:
    DRR...\_1 y \_2).

    -   `-i` –\> input del primer archivo, también llamado read, sin
        limpiar (original).

    -   `-o` –\> output del read 1 ya procesado y limpio.

    -   `-I` –\> input del read 2 (sin limpiar).

    -   `-O` –\> output del read 2 (limpio).

    -   `--merge` –\> buscar solapamientos entre el par de **inputs**
        para intentar reconstruir una secuencia única.

    -   `--merged out` –\> especificar el nombre del archivo donde se
        guarda la secuencia resultante del `--merge` (si hubiera).

2.  Revisa el informe generado por `fastp` en el archivo `fastp.html` y
    redacta un pequeño resumen de las principales conclusiones que
    sacas.

    Tras el filtrado, el número total de lecturas y nucleótidos
    disminuyó, los porcentajes de Q20 y Q30 aumentaron y el porcentaje
    GC se mantuvo prácticamente igual. Además, el pico del histograma de
    calidades de las lecturas se desplaza hacia calidades \>30 y la
    proporción de bases ambiguas "N" tras filtrar y unir (merge) se
    vuelve 0%. Por tanto, la calidad de los datos sería adecuada para
    análisis posteriores.

3.  Descarga un segundo conjunto de archivos FASTQ de la misma especie y
    repite el análisis de calidad con ellos. Puedes ver algunas opciones
    en [este
    enlace](https://www.ebi.ac.uk/ena/browser/advanced-search?result=read_run&query=study_accession%3D%22PRJDB3261%22&fields=run_accession%2Cexperiment_title%2Cstudy_accession%2Cfastq_bytes%2Cfastq_ftp%2Cscientific_name%2Cfirst_public&excludeAccessionType=run&excludeAccessions=DRR025089).
    Es mejor no descargar archivos demasiado grandes.

    ```{bash}
    if [ ! -e DRR025081_1.fastq.gz ]; then
       wget -o /dev/null \
            ftp://ftp.sra.ebi.ac.uk/vol1/fastq/DRR025/DRR025081/DRR025081_1.fastq.gz
    fi
    if [ ! -e DRR025081_2.fastq.gz ]; then
       wget -o /dev/null \
            ftp://ftp.sra.ebi.ac.uk/vol1/fastq/DRR025/DRR025081/DRR025081_2.fastq.gz
    fi
    ```

    ```{bash}
    export PATH=$PATH:~/bin
    if [ ! -e fastp2.html ]; then
        fastp -i DRR025081_1.fastq.gz \
              -o DRR025081_1_clean.fastq \
              -I DRR025081_2.fastq.gz \
              -O DRR025081_2_clean.fastq \
              --merge \
              --merged_out DRR025081_m_clean.fastq \
              --html fastp2.html \
              --json fastp2.json
    fi
    ```
:::

# Mapeo

El objetivo de esta sección es alinear las lecturas cortas al genoma de
referencia, mediante el programa `bwa`. El archivo final será un archivo
BAM *ordenado*. Para obtener ese archivo es necesario generar algunos
archivos auxiliares: primero, el índice del genoma de referencia,
después los alineamientos en formato SAM (no comprimidos) y finalmente
un archivo BAM, que es la versión comprimida del SAM (todavía no
ordenado). La jerarquía de condiciones de ejecución siguiente permitirá
borrar los archivos auxiliares, para ahorrar espacio, y no tener que
generarlos de nuevo cada vez que compilemos este documento si el archivo
final ya está presente en la carpeta de trabajo.

```{bash}
export PATH=$PATH:~/bin
if [ ! -e DRR025089.bam ]; then
   if [ ! -e DRR025089_unsorted.bam ]; then
      if [ ! -e DRR025089.sam ]; then
          if [ ! -e referencia.fa ]; then
             wget -o /dev/null -O referencia.fa \
        https://www.ebi.ac.uk/ena/browser/api/fasta/GCA_042137995.2
           fi
         if [ ! -e referencia.fa.bwt ]; then
            bwa index referencia.fa
         fi
         bwa mem -M -R '@RG\tID:DRR025089\tSM:SAMD00022947' \
                 -o DRR025089.sam \
                 referencia.fa \
                 DRR025089_1_clean.fastq \
                 DRR025089_2_clean.fastq \
         1> bwa.log 2> bwa.err
      fi
      samtools view -b -o DRR025089_unsorted.bam DRR025089.sam
    fi
    samtools sort -o DRR025089.bam DRR025089_unsorted.bam
    samtools index DRR025089.bam
    
     if [ -e DRR025089.bam ]; then
        rm referencia.fa
fi
```

::: {.callout-note icon="false"}
## Desafíos

1.  Entre las órdenes anteriores, añade la descarga del genoma de
    referencia en el lugar adecuado y bajo la condición adecuada para
    que pueda borrarse una vez se haya generado el alineamiento.

    La descarga del genoma de referencia (*referencia.fa*) debe añadirse
    antes del condicional que lo usa (`if [ ! -e referencia.fa.bwt ]`) y
    para eliminarlo una vez generado el alineamiento se añade el comando
    (`rm referencia.fa`) al final de la secuencia de órdenes.

    Además, sería conveniente condicionar dicho comando para que se
    ejecute solo si existe el archivo final que contiene el mapeo
    (*DRR025089.bam*), ya que así nos aseguramos de no perder el genoma
    de referencia si, por cualquier inconveniente, el código falla en
    algún punto y no nos genera el archivo a la primera.

2.  En un bloque de órdenes nuevo, alinea también los pares de lecturas
    cortas que `fastp` había combinado (`DRR025089_m_clean.fastq`).

    ```{bash}
    export PATH=$PATH:~/bin
    if [ ! -e DRR025089_merged.bam ]; then
       if [ ! -e DRR025089_merged_unsorted.bam ]; then
          if [ ! -e DRR025089_merged.sam ]; then
              if [ ! -e referencia.fa ]; then
                 wget -o /dev/null -O referencia.fa \
            https://www.ebi.ac.uk/ena/browser/api/fasta/GCA_042137995.2
               fi
             if [ ! -e referencia.fa.bwt ]; then
                bwa index referencia.fa
             fi
             bwa mem -M -R '@RG\tID:DRR025089\tSM:SAMD00022947' \
                     -o DRR025089_merged.sam \
                     referencia.fa \
                     DRR025089_m_clean.fastq
             1> bwa.log 2> bwa.err
          fi
          samtools view -b -o DRR025089_merged_unsorted.bam DRR025089_merged.sam
        fi
        samtools sort -o DRR025089_merged.bam DRR025089_merged_unsorted.bam
        samtools index DRR025089_merged.bam
    fi
    ```

3.  Lee la lista de funciones que te ofrece `samtools` al ejecutarlo sin
    ningún argumento. ¿Qué función usarías para combinar dos archivos
    BAM en uno?

    La función `cat`, que pone que sirve para concatenar archivos BAM.

4.  ¿Cuánto espacio de disco ocupan los archivos FASTQ, el genoma de
    referencia y su índice y el archivo SAM?

    Todos los archivos FASTQ de la secuencia DRR025089 ocupan en total
    **390,9 MB**, el genoma de referencia y su índice **19,3 MB** y el
    archivo SAM **182,2 MB** (el del primer mapeo, de las 2 secuencias
    por separado).

5.  Podíamos haber ahorrado algún paso aprovechando las *tuberías* de
    BASH:

```         
bwa mem -M -R '@RG\tID:DRR025089\tSM:SAMD00022947' \
        referencia.fa DRR025089_1_clean.fastq DRR025089_2_clean.fastq | \
samtools view -u - | \
samtools sort - > DRR025089.bam
```

Este estilo tiene también la ventaja de ser más rápido. ¿Crees que hay
algún inconveniente al usar las tuberías?

Pueden ser útiles para agilizar el trabajo en el caso de una persona que
se dedique a la bioinformática y ya tenga las bases de todos los
procesos y comandos más que claras. En nuestro caso, que estamos
haciendo todo esto con fines educativos y de aprendizaje, considero que
es de mayor provecho ver el código entero, familiarizarnos con las
condiciones de ejecución y entender qué esta ocurriendo en cada paso
para luego ser capaces de reproducirlo. Con el uso de las *tuberías* se
haría más difícil seguir paso a paso el proceso.
:::

Antes de proseguir, es importante comprobar el resultado del paso
anterior. Podemos extraer algunas estadísticas del archivo BAM así:

```{bash}
if [ ! -e DRR025089.stats.txt ]; then
   samtools stats DRR025089.bam > DRR025089.stats.txt
fi

# Extraemos la sección sobre profundidad de cobertura
if [ ! -e stat.$i.txt ]; then
   grep ^COV DRR025089.stats.txt | cut -f 2- > COV.txt
fi
```

Ahora podemos importar los datos de cobertura a una sesión de R y
representarlos gráficamente:

```{r}
COV <- read.table('COV.txt',
                  col.names = c('intervalo', 'cobertura', 'bases'))
plot(COV$cobertura, COV$bases, type = 'l')
```

::: {.callout-note icon="false"}
## Desafíos

1.  La distribución de cobertura tiene una cola larga. ¿Puedes centrar
    la representación gráfica entre 0 y 20? Pista: usa la opción `xlim`
    de `plot()`.

    Modificaríamos el comando `plot` de R de la siguiente manera:

    ```{r}
    plot(COV$cobertura, COV$bases, type = 'l', xlim = c(0,20))
    ```

2.  ¿Qué otras estadísticas crees que vale la pena revisar?

    Podríamos revisar el número total de lecturas mapeadas y no
    mapeadas, de lecturas duplicadas, la cobertura promedio, etc.

    Todos estos datos se encuentran en el informe generado por
    `samtools stats`, *DRR025089.stats.txt*, y podemos inspeccionarlos
    con `grep`. Por ejemplo, para las lecturas mapeadas:

    ```{bash}
    grep 'reads mapped' DRR025089.stats.txt
    ```

3.  El genoma de referencia incluye dos plásmidos. ¿La cepa secuenciada
    los tiene?

    En los archivos FASTQ cada línea empieza con *\@* y el identificador
    de la secuencia. En nuestro caso concreto, las secuencias están
    marcadas como "\@SQ" y con el siguiente comando podemos ver el
    número de líneas que comienzan por ese identificador, lo que se
    traduce en el número de secuencias:

    ```{bash}
    samtools view -H DRR025089.bam | grep -c "@SQ"
    ```

    Nos indica que hay 3 secuencias en el archivo y, como ya sabemos,
    una corresponde al genoma bacteriano, por lo que podemos concluir
    que esta cepa también contiene los 2 plásmidos.

4.  Visualiza los alineamientos en el terminal con la orden siguiente:

```         
samtools tview DRR025089.bam referencia.fa
```
:::

# Identificación de variantes

```{bash}
export PATH=$PATH:~/miniconda3/bin
if [ ! -e DRR025089.vcf ]; then
   freebayes -p 1 -f referencia.fa DRR025089.bam > DRR025089.vcf
fi
```

Con `freebayes` comparamos las lecturas alineadas de nuestro archivo BAM
contra el genoma de referencia para encontrar diferencias como cambios
de nucleótidos, inserciones o deleciones pequeñas; todas esas
diferencias que serían las **mutaciones** presentes en nuestra cepa
respecto al genoma de referencia. Como resultado, se genera un archivo
.vcf con todas las variantes detectadas, en nuestro caso,
*DRR025089.vcf.*
