---
title: "Práctica 12. Análisis de expresión diferencial"
lang: es
date: today
execute: 
  output: true
  error: true
engine: knitr
bibliography: ../../doc/references.bib
language:
   title-block-published: "Última actualización:"
   section-title-references: "Bibliografía"
format:
   html:
      embed-resources: true
editor: 
  markdown: 
    wrap: 72
---

# Preparación

Sólo necesitamos instalar el paquete `DESeq2` de Bioconductor:

```{r}
#| eval: false
BiocManager::install('DESeq2')
```

# Datos

Utilizaremos las medidas de expresión génica del archivo
`salmon.merged.gene_counts.tsv` que se puede descargar en [este
enlace](https://informatics.fas.harvard.edu/resources/tutorials/data/salmon.merged.gene_counts.tsv)
o en el aula virtual. Los datos proceden de 12 genotecas de RNA-seq de
lecturas emparejadas, de muestras de *Drosophila melanogaster* de dos
orígenes geográficos (Panamá y Maine) y dos tratamientos de temperatura
(*low* y *high*) ([Zhao
2015](https://aulavirtual.uv.es/pluginfile.php/6039768/mod_resource/content/1/guio-es.html#ref-Zhao2015)).
Hay 3 réplicas biológicas para cada combinación de región y temperatura.

Además, necesitáis el archivo `dme_elev_samples.tsv`, una tabla que
indica a qué región y tratamiento pertenece cada muestra. Se puede
descargar de [este otro
enlace](https://informatics.fas.harvard.edu/resources/tutorials/data/dme_elev_samples.tsv)
o del aula virtual.

[Ambos archivos deben estar guardados en la carpeta de
`data`.]{.underline}

# Exploración de los datos

```{r}
muestras <- read.table('../../data/dme_elev_samples.tsv', header = TRUE)
genex <- read.table('../../data/salmon.merged.gene_counts.tsv', header = TRUE)
```

::: {.callout-note icon="false"}
## Ejercicio 1

Recuerda dejar constancia en un bloque de código de cómo obtienes las
respuestas.

1.  Usa la función `paste()` para añadir una columna a `muestras` que
    contenga la población y la temperatura unidas por `_`.

    ```{r}
    muestras$pop_temp <- paste(muestras$population, muestras$temp, sep = "_")
    ```

2.  ¿Cuál es el número total de lecturas por muestra?

    ```{r}
    colSums(genex[, -c(1,2)])
    ```

3.  ¿Los recuentos tienen distribuciones parecidas entre muestras?

    ```{r}
    distribuciones <- genex[, 3:ncol(genex)]
    boxplot(log10(distribuciones + 1))
    ```

    Con estos diagramas de caja vemos cómo las distribuciones de los
    recuentos en las 12 muestras son muy parecidas, por lo que el rango
    de counts es similar: no hay muestras con todos los genes
    sobreexpresados o todos con muy poca expresión.

4.  ¿Cuántos genes no se expresan en absoluto en ninguna de las
    muestras?

    ```{r}
    sum(rowSums(genex[, 3:14]) == 0)
    ```

    Para eliminar estos genes de expresión nula definimos un filtro y lo
    aplicamos en un nuevo dataframe "corregido":

    ```{r}
    f <- rowSums(genex[, 3:14]) > 0
    genex_correg <- genex[f, ]
    ```
:::

# Crear el objeto de clase `DESeqDataSet`

Para crear un objeto de clase `DESeqDataSet` necesitamos que las filas
de la tabla `muestras` estén en el mismo orden que las columnas
en `genex`. La función `DESeqDataSetFromMatrix()` necesita que los
recuentos sean una matriz, no un marco de datos. Y en `muestras` debe
haber **factores**.

```{r}
suppressMessages(library('DESeq2'))
all(names(genex)[3:14] == muestras$sample)
```

```{r}
# Pasamos la columna "sample" a nombres de fila:
row.names(muestras) <- muestras$sample
# Eliminamos la columna "sample":
muestras$sample <- NULL
# Y convertimos "population" y "temp" en factores:
muestras$population <- factor(muestras$population,
                              levels = c('maine', 'panama'))
muestras$temp       <- factor(muestras$temp,
                              levels = c('low', 'high'))
muestras
```

Aunque no hacía falta definir los niveles de los factores, lo indico
porque es un buen momento para definir manualmente su orden (por defecto
se ordenan alfabéticamente). El orden de los niveles determina qué nivel
actúa como referencia en los contrastes estadísticos (el primero). Esto
resultaría importante, por ejemplo, al comparar tratamientos respecto de
un control.

Los datos de recuento deben ser números enteros y en forma de matriz:

```{r}
row.names(genex) <- genex$gene_name
genex$gene_name <- NULL
genex$gene_id   <- NULL
genex <- round(as.matrix(genex))
```

```{r}
dds1 <- DESeqDataSetFromMatrix(
   countData = genex,
   colData = muestras,
   design = ~ population + temp
)
dds1
```

::: callout-tip
## Nota

Los objetos `DESeqDataSet` pueden contener información sobre las
coordenadas cromosómicas de los genes o transcritos, si se construyen a
partir de otro tipo de datos.
:::

# Pre-filtrado

Una fracción importante de genes no se están expresando en ningúna
muestra. Aunque el filtrado no es obligatorio, ayuda a reducir la
memoria ocupada por `dds1`:

```{r}
keep <- rowSums(counts(dds1)) > 0
dds1 <- dds1[keep, ]
```

# Expresión diferencial

La función `DESeq()` produce también un objeto de clase `DESeqDataSet`,
pero con resultados añadidos:

```{r}
dds1 <- DESeq(dds1)
```

`DESeq()` realiza 3 pasos:

1.  Aplica factores de normalización a las muestras (size factor).
2.  Estima la dispersión entre réplicas (en este caso, hay 3).
3.  Aplica los tests estadísticos y ajusta la binomial negativa.

```{r}
res <- results(dds1)
res
```

El parámetro *baseMean* indica el nivel de expresión basal y para
interpretarlo debemos tener en cuenta cuál es el nivel de referencia, en
este caso, *low*. Por tanto, si la relación es positiva (\>1), significa
que esos genes se expresan mejor a altas temperaturas; y si la relación
es negativa (\<1), al contrario.

Por defecto, la función `results()` produce la tabla de resultados para
el contraste entre el nivel último y el de referencia del último factor
en la tabla que describe las muestras. En este caso, el factor es `temp`
(temperatura), el nivel de referencia es `low` y el otro nivel
es `high`. Por tanto, los valores de `log2FoldChange` representan el
logaritmo en base 2 de la relación entre niveles de expresión en
muestras `high` respecto de muestras `low`.

::: {.callout-note icon="false"}
## Ejercicio 2

1.  Mira la ayuda de `results()` y genera también la tabla de resultados
    para el contraste entre las dos regiones de procedencia de las
    moscas:

    ```{r}
    res2 <- results(dds1, contrast = c('population', 'panama', 'maine'))
    res2
    ```

2.  Usa `summary()` sobre los resultados para ver el número de genes
    diferencialmente expresados entre cada par de condiciones.

    Para ver los resultados de la comparación de `temp`, entre `low` y
    `high`:

    ```{r}
    summary(res)
    ```

    Y para `population`, entre `maine` y `panama`:

    ```{r}
    summary(res2)
    ```

    Los genes diferencialmente expresados son la suma del número de
    genes sobreexpresados (LFC\>1) e infraexpresados (LFC\<1). (LFC=Log
    Fold Change). Por tanto, en el primer par de condiciones
    (temperatura), habría 4754 genes diferencialmente expresados.

    Mientras que, en cuanto a población, hay un total de 1257 genes
    diferencialmente expresados.

    Por tanto, podemos concluir que la temperatura afecta más a la
    expresión génica de estos individuos que la localización geográfica.

3.  ¿Cuál es la tasa de falsos positivos (FDR)?

    Sería el p-valor \< 0,1, es decir, un FDR (*false discovery rate*)
    del 10% .

    En la función `results` se puede cambiar el parámetro `alpha` para
    ajustar el p-valor (FDR) admitido.
:::

# Gráficas

```{r}
plotMA(res)
```

Los genes con niveles de expresión más bajos producen resultados más
ruidosos porque la varianza es mayor. La función `lfcShrink()` contrae
(*shrink*) las estimaciones de los efectos (*log fold change*) para
reducir el ruido y hacer el resultado más realista:

```{r}
resShrink <- lfcShrink(dds1, coef = 'temp_high_vs_low',
                       type = 'normal')
plotMA(resShrink)
```

::: {.callout-note icon="false"}
## Ejercicio 3

¿Sabrías hacer una gráfica volcán?

```{r}
#| message: false

library('tidyverse')
library('ggplot2')
```

```{r}
res_volcan <- as.data.frame(res)
res_volcan$sign <- "Expresión normal"
res_volcan$sign[res_volcan$padj < 0.1 & res_volcan$log2FoldChange > 0] <- "Sobreexpresado"
res_volcan$sign[res_volcan$padj < 0.1 & res_volcan$log2FoldChange < 0] <- "Infraexpresado"

ggplot(data = res_volcan, mapping = aes(x = log2FoldChange, y = - log10(padj), color = sign)) +
  geom_point() +
  geom_abline(intercept = - log10(0.1), slope = 0, linetype = 2, color = "grey") +
  scale_color_manual(values = c("Expresión normal" = "grey", "Sobreexpresado" = "red", "Infraexpresado" = "blue"))
```
:::

# Extraer datos transformados

No es necesario que los datos de entrada estén normalizados para aplicar
la función `DESeq()`, ya que ésta ya tiene en cuenta las diferencias de
tamaño de genoteca entre muestras y la relación entre media y varianza.
Para lo que sí es útil y recomendable disponer de los datos normalizados
es para representarlos gráficamente. Para ello podemos usar las
funciones `vst()` y `assay()`:

```{r}
dds2 <- vst(dds1)
NormCounts <- assay(dds2)
```

Y una vez normalizados:

```{r}
res <- res[! is.na(res$pvalue), ]
res <- res[order(res$log2FoldChange),]
heatmap(NormCounts[c(head(row.names(res), 100),
                     tail(row.names(res), 100)), ],
        Rowv = NA, Colv = NA)
```

::: {.callout-note icon="false"}
## Ejercicio 4

¿Podrías explicar qué hace el bloque de código anterior?

Si lo desglosamos línea por línea:

`res <- res[! is.na(res$pvalue), ]`: elimina los genes que no tienen
datos de p-valor (NA).

`res <- res[order(res$log2FoldChange),]`: ordena los genes de forma
ascendente en función de su LFC.

`heatmap(NormCounts[c(head(row.names(res), 100), tail(row.names(res), 100)), ], Rowv = NA, Colv = NA)`:
crea un heatmap con los 100 primeros y los 100 últimos genes a partir de
la matriz con los datos normalizados (`NormCounts`). Dado que están
organizados de menor a mayor LFC, los 100 primeros son los más
infraexpresados y los 100 últimos los más sobreexpresados. Además, se
añade el `Rowv` y `Colv` para evitar que el heatmap reordene
automáticamente las filas o columnas y mantener el orden que ya hemos
establecido.
:::

::: {.callout-note icon="false"}
## Ejercicio 5

En [este
enlace](https://aulavirtual.uv.es/pluginfile.php/6039768/mod_resource/content/1/guio-es.html)
analizan exactamente los mismos datos con otro paquete de R: `limma`.
Una de sus conclusiones es que se sobreexpresan más genes en temperatura
baja que en temperatura alta. ¿Confirma tu análisis esta conclusión?

Comprobemos los valores de LFC en nuestros datos:

```{r}
head(res$log2FoldChange)
```

```{r}
tail(res$log2FoldChange)
```

En vista de esto, sí que parece haber mayor sobreexpresión a
temperaturas bajas que altas.

Estos son los 10 genes más diferencialmente expresados según aquel
análisis entre las condiciones de baja y alta temperatura:

```         
                  logFC   AveExpr       t     P.Value      adj.P.Val      B
Cpr92F          2.473527 6.201774  24.28881 1.306910e-13 1.739105e-09 21.29258
Vajk3           1.675184 4.029281  21.90298 6.069753e-13 3.524528e-09 19.66813
lncRNA:CR46017 -3.974938 1.044005 -21.50807 7.945880e-13 3.524528e-09 16.80878
CG7214          2.198970 7.945664  20.75054 1.349821e-12 4.490516e-09 19.14847
CG3739         -2.869172 6.514652 -20.49734 4.414988e-12 1.175005e-08 18.01975
Acp1            2.231834 7.638125  17.79441 2.089853e-11 3.997808e-08 16.54909
```

¿Cómo se comparan estos resultados con los tuyos?

```{r}
rownames(head(res, 10))
```

```{r}
rownames(tail(res, 10))
```

Ninguno de los genes que, en nuestros datos, son los más
diferencialmente expresados coinciden con los obtenidos en el análisis
con `limma`.
:::
