---
title: "Práctica 7. Visualización y exploración de datos"
lang: es
date: today
execute: 
  eval: true
  error: true
engine: knitr
bibliography: ../../doc/references.bib
language:
   title-block-published: "Última actualización:"
   section-title-references: "Bibliografía"
format:
   html:
      embed-resources: true
editor: 
  markdown: 
    wrap: 72
---

# Preparación

Necesitamos tener instalados los paquetes `ggplot2` y `qvalue` en R. En
la carpeta de trabajo encontraréis también los datos necesarios.

Para instalar y cargar `ggplot2`:

```{r, eval = FALSE}
install.packages('ggplot2')
```

```{r}
library('ggplot2')
```

En el caso de `qvalue`, lo instalaremos desde Bioconductor:

```{r, eval = FALSE}
if (!requireNamespace('BiocManager', quietly = TRUE))
    install.packages('BiocManager')

BiocManager::install('qvalue')
```

```{r}
library(qvalue)
```

# Objetivos

1.  Practicar la representación gráfica de datos con `ggplot2`.
2.  Aprender lo que es una gráfica volcán y una gráfica de Manhattan.
3.  Demostrar que la exploración gráfica puede ayudarnos a comprender
    los datos.

# Datos

En esta sesión, trabajaremos con los resultados de un análisis de
asociación genómica entre un fenotipo cuantitativo y los genotipos de
195 peces en 11746 posiciones variables o SNPs de su genoma. El archivo
`gwas.txt` ha sido obtenido con el programa
[PLINK2](https://www.cog-genomics.org/plink/2.0/) [@Purcell2007;
@Chang2015]. Contiene 16 columnas, descritas a continuación y también
[en este
enlace](https://www.cog-genomics.org/plink/2.0/formats#glm_linear):

-   **CHROM**, **POS**, **ID**: cromosoma, posición e identificador del
    SNP.
-   **REF**: alelo de referencia.
-   **ALT**: alelo alternativo.
-   **PROVISIONAL_REF.**: indica si el alelo de referencia es
    provisional o no.
-   **A1**: alelo cuya dosis se usa en la regresión como variable
    independiente.
-   **OMITTED**: el otro alelo.
-   **A1_FREQ**: frecuencia del alelo A1 en la población.
-   **TEST**: test estadístico aplicado. *ADD*: el efecto aditivo del
    alelo A1 es nulo.
-   **OBS_CT**: tamaño muestral (número de individuos) en la regresión.
-   **BETA**: coeficiente de regresión estimado para el alelo A1.
-   **SE**: error estándar del coeficiente de regresión.
-   **T_STAT**: estadístico *T*.
-   **P**: valor *p* del estadístico.
-   **ERRCODE**: código de error, si lo hay, o bien "." (sin error).

Cargamos los datos en una sesión de R para empezar a explorarlos:

```{r}
gwas <- read.table('../../data/gwas.txt')
```

::: {.callout-note icon="false"}
## Desafío

La orden `read.table('gwas.txt')` no da error, pero es errónea. ¿Puedes
arreglarla?

`read.table` no ha entendido los nombres de las columnas como tales y
los ha incluido como una fila más, para corregirlo y tener el dataframe
en el formato deseado:

```{r}
gwas <- read.table('../../data/gwas.txt', header = TRUE, sep = '\t')
```

Además, nos será útil para más adelante eliminar aquellos datos que en
la columna "P" tengan como valor *NA*, por lo que:

```{r}
gwas <- gwas[!is.na(gwas$P),]
```
:::

# Comprobar las suposiciones

Sabemos que el estadístico *T* es la relación entre la diferencia del
valor estimado de un parámetro ($\beta$) respecto su valor asumido (0) y
el error estándar (SE) de la estimación. Comprobémoslo con `ggplot()`:

```{r}
ggplot(data = gwas,
       mapping = aes(x = BETA / SE, y = T_STAT)) +
   geom_point() + 
   geom_abline(intercept = 0, slope = 1, color = 'red')
```

Con esta gráfica podemos ver cómo el estadístico *T* que viene calculado
en la columna "T_STAT" de la tabla de datos coincide con el estadístico
*T* calculado manualmente con la fórmula: $\beta$ /SE, ya que todos los
puntos caen sobre la recta roja de pendiente=1 que hemos añadido. Por
tanto, nuestros datos son coherentes.

::: {.callout-note icon="false"}
## Desafío

Comprueba gráficamente las suposiciones siguientes. Esfuérzate por
imaginar qué forma esperas que adopte la gráfica en cada caso antes de
representarla. Si en algún caso encuentras una relación diferente a la
esperada, trata de explicarte por qué.

1.  El valor *p* sólo depende del estadístico *T*.

    El p-valor se calcula directamente del estadístico *T* y su relación
    es fija: si *T* aumenta, *p* disminuye, y viceversa.

    ```{r}
    ggplot(data = gwas,
           mapping = aes(x = T_STAT, y = P)) + geom_point()
    ```

    Por tanto, aquí vemos cómo dependen uno del otro: si *T* ≈ 0, *p* ≈
    1

2.  El alelo A1 es siempre el que tiene la frecuencia más baja, en estos
    datos.

    Sabiendo que hay 2 alelos (A1 y el alelo de referencia con el que se
    le compara), A1 será el de la frecuencia más baja si ésta es menor o
    igual a 0,5 en todos los casos, sin llegar a rebasar nunca dicho
    valor.

    ```{r}
    ggplot(data = gwas,
           mapping = aes(x = A1_FREQ)) +
       geom_histogram(bins = 50)
    ```

    Cómo podemos observar, A1 nunca supera la frecuencia de 0,5 y, de
    hecho, suele tener valores mucho menores, por lo que podemos afirmar
    que puede llegar a tener al menos la misma frecuencia que el otro
    alelo pero, en general, se trata del alelo con menor frecuencia.

3.  El error estándar es menor cuanto mayor es el tamaño muestral.

    Si representamos ambos parámetros, error estándar (SE) en función de
    tamaño muestral (OBS_CT), podemos hacernos una idea de la relación
    que existe entre ellos:

    ```{r}
    ggplot(data = gwas,
           mapping = aes(x = OBS_CT, y = SE)) + geom_point()
    ```

    Sin embargo, de la representación gráfica obtenida no se puede
    deducir ninguna relación lineal que sugiera una proporcionalidad
    inversa entre ambos parámetros.

4.  La distribución de valores *p* se hace uniforme hacia la derecha.

    El eje de p-valores va de 0 a 1, por lo que la derecha se
    corresponde con los p-valores más altos, los cuales no son
    significativos para rechazar la hipótesis nula.

    ```{r}
    ggplot(data = gwas,
           mapping = aes(x = P)) +
       geom_histogram(bins = 50)
    ```

    Como podemos observar, la distribución, efectivamente, se vuelve más
    uniforme hacia la derecha, hacia p-valores mayores. Esto indica que
    para la mayoría de casos no existe suficiente evidencia estadística
    como para rechazar la hipótesis nula, por lo que la damos por
    cierta.

    Al contrario de esto, las barras posicionadas más hacia la izquierda
    son aquellos datos en los que los el p-valor es menor, por lo que la
    evidencia estadística es lo suficientemente significativa como para
    rechazar la hipótesis nula.
:::

# Agrupación de datos

Podemos mapear una variable categórica a un estético como el color, el
tipo de línea o la forma del punto, para representar datos de diferentes
categorías separadamente. A continuación usamos el color para resumir la
relación entre frecuencia alélica y error estándar del estadístico,
según el número de individuos utilizados.

```{r}
# OBS_CT no es categórica, pero la tratamos como tal con "factor()".
# Observa que el color aquí se mapea sólo en la capa "geom_smooth()",
# para que los puntos sean todos negros.
ggplot(data = gwas,
       mapping = aes(x = A1_FREQ, y = SE)) +
   geom_point() +
   geom_smooth(mapping = aes(color = factor(OBS_CT)), se = FALSE)
```

Otra forma de agrupar los datos es mediante las *facetas*:

```{r}
#| fig.width: 10
#| fig.height: 10

ggplot(data = gwas,
       mapping = aes(x = A1_FREQ, y = SE)) +
   geom_point() +
   facet_wrap(~CHROM, scale = 'free')
```

::: {.callout-note icon="false"}
## Desafíos

1.  Haz que no sólo las líneas, sino también los puntos tengan colores
    diferentes, que correspondan a los valores de OBS_CT, en la gráfica
    donde has usado `geom_smooth()`.

    Configuramos el color de la misma forma que en `geom_smooth` pero en
    `geom_point`:

    ```{r}
    ggplot(data = gwas,
           mapping = aes(x = A1_FREQ, y = SE)) +
       geom_point(mapping = aes(color = factor(OBS_CT))) +
       geom_smooth(mapping = aes(color = factor(OBS_CT)), se = FALSE)
    ```

2.  Añade una línea suavizada (`geom_smooth()`) a cada cromosoma en el
    gráfico anterior.

    Para esto, añadimos otra capa `geom_smooth` con los cromosomas
    (CHROM) como factor para el color:

    ```{r, message=FALSE, warning=FALSE}
    ggplot(data = gwas,
           mapping = aes(x = A1_FREQ, y = SE)) +
       geom_point() +
       geom_smooth(mapping = aes(color = factor(OBS_CT)), se = FALSE) +
       geom_smooth(mapping = aes(color = CHROM), se = FALSE)
    ```

3.  ¿Cómo puedes deshacerte de los mensajes de `geom_smooth()`?

    Configurando el chunk al inicio de la siguiente manera:
    `{r, message=FALSE, warning=FALSE}`

4.  ¿Para qué sirve la opción `scale = 'free'` en `facet_wrap()`?

    Sirve para que cada panel o *faceta* tenga su propia escala y así no
    estén forzados a compartir todos los mismos límites, de modo que
    cada uno tiene sus ejes ajustados según sus datos.
:::

# Agrupación de datos y estadísticos

Al examinar la relación entre el error estándar y el tamaño muestral,
podemos tratar el tamaño muestral como variable categórica, porque tiene
sólo 7 valores diferentes. Observa cómo en el bloque siguiente añadimos
información sobre la media de cada categoría sin modificar el marco de
datos, aprovechando la función `stat_summary()`:

```{r}
ggplot(data = gwas,
       mapping = aes(x = factor(OBS_CT),
                     y = SE)) +
   geom_violin() +
   # Con "group = 1" definimos un único grupo (cualquier valor constante sirve),
   # para que una línea una todos los puntos, en lugar de generar una línea en
   # cada valor de X:
   stat_summary(geom = 'line',
                fun = 'mean',
                group = 1,
                colour = 'gray') +
   # Los puntos, en cambio, son uno para cada grupo:
   stat_summary(geom = 'point',
                fun = 'mean',
                colour = 'red',
                size = 2)
```

Otra forma de representarlo:

```{r}
ggplot(data = gwas, aes(x = OBS_CT, y = SE)) +
   stat_summary(geom = 'line', fun = 'mean', linewidth = 7, color = 'gray') +
   geom_point(position = 'jitter', size = 0.1) + 
   stat_summary(geom = 'point', fun = 'mean', color = 'red', size = 4) +
   theme_minimal()
```

::: {.callout-note icon="false"}
## Desafío

1.  ¿Para qué sirve la opción `position = 'jitter'`?

    Sirve para evitar que los puntos se solapen moviéndolos ligeramente,
    de modo que nos permite ver la densidad real de los datos y su
    dispersión dentro de cada tamaño muestral.

2.  ¿Por qué en la gráfica de violines teníamos que especificar
    `group = 1` y en la siguiente no, al representar la línea?

    Porque en la gráfica de violines la variable "OBS_CT" es categórica,
    de modo que cada categoría constituye un "grupo". Para indicarle a
    `ggplot` que debe tratar a todos los grupos como uno solo y que así
    dibuje una sola línea debemos especificar `group = 1`.

    Con la siguiente gráfica no pasa lo mismo porque, en ésta, la
    variable "OBS_CT" sí es numérica y `ggplot` conecta los puntos en
    una sola línea por defecto.

3.  ¿Para qué sirve la función `factor()` al representar la gráfica de
    violines?

    Su función es convertir variables numéricas en categóricas, cosa que
    nos interesaba aplicar en la gráfica de violines porque nos permitía
    separar los datos en distintos grupos según el tamaño muestral para
    obtener un violín de cada grupo, no todo combinado en el mismo.

4.  ¿Se te ocurre alguna otra manera de combinar datos y sus
    estadísticos (como la media) en un mismo gráfico, sin usar
    `stat_summary()`? ¿Qué método te gusta más?

    Si buscamos la ayuda de las funciones `geom_point` y `geom_line`
    vemos que admiten configurar un argumento llamado `stat` que acepta
    `summary` como parámetro. Por lo que podríamos "invertir" papeles y
    representar las medias en una gráfica de violín, por ejemplo, de la
    siguiente manera:

    ```{r}
    ggplot(data = gwas, 
           mapping = aes(x = factor(OBS_CT), y = SE)) + 
      geom_violin() + 
      geom_line(stat = 'summary', 
                fun = 'mean', 
                group = 1, 
                colour= 'gray') + 
      geom_point(stat = 'summary', 
                 fun = 'mean', 
                 colour = 'red',
                 size = 2)
    ```

    En cuanto a preferencia por uno u otro método, ambos son
    prácticamente iguales pero si tuviera que decantarme por uno sería
    `stat_summary`, aunque la razón es simplemente porque siento que es
    más cómodo utilizar siempre la misma función (`stat_summary`) e ir
    modificando los parámetros interiores en función de lo que se quiera
    en lugar de ir cambiando: primero configuro `geom_point`, luego
    cambio de función y configuro `geom_line`, y así.
:::

# Barras

Si combinamos el alelo A1 con el OMITTED, clasificamos cada SNP en una
de las 12 posibles combinaciones de dos nucleótidos diferentes. Podemos
representar las frecuencias de los 12 tipos de SNPs con un gráfico de
barras. Obsérvalo e intenta explicar el patrón.

```{r}
gwas$ALLELES <- paste0(gwas$A1, gwas$OMITTED)
ggplot(data = gwas, mapping = aes(x = ALLELES)) + geom_bar(stat = 'count')
```

`geom_bar()` automáticamente representa el número de observaciones de
cada tipo.

Este geométrico usa el estético `fill` para el color de las barras.
Podemos mapear una variable categórica a `fill`. Por ejemplo, ahora que
tenemos clasificados los SNPs en 12 categorías, veamos cuántos hay de
cada tipo en cada cromosoma:

```{r}
ggplot(data = gwas, mapping = aes(x= CHROM, fill = ALLELES)) +
   geom_bar()
```

::: {.callout-note icon="false"}
## Desafíos

1.  Genera una nueva variable categórica en `gwas` que indique si el SNP
    es una transición (AG, GA, CT, TC) o una transversión (los otros) y
    comprueba con un diagrama de barras si las proporciones son
    comparables entre cromosomas.

    Podemos usar la función `ifelse()` para simplificarnos la tarea de
    clasificación y representamos gráficamente; esta vez mapeando la
    variable "TIPO_SNP":

    ```{r}
    gwas$TIPO_SNP <- ifelse(gwas$ALLELES %in% c('AG', 'GA', 'CT', 'TC'), 'Transición', 'Transversión')
    ggplot(data = gwas, 
           mapping = aes(x= CHROM, fill = TIPO_SNP)) +
       geom_bar()
    ```

    Por tanto, como podemos observar, las proporciones son comparables
    entre cromosomas porque en todos hay, aproximadamente, la misma
    cantidad de transiciones que de transversiones.

2.  Mira también si existe relación entre el tipo de mutación y la
    frecuencia alélica.

    En este caso, en lugar de contrastar el tipo de mutación con los
    cromosomas, lo haremos con la frecuencia del alelo A1. Por tanto:

    ```{r}
    ggplot(data = gwas, 
           mapping = aes(x= A1_FREQ, fill = TIPO_SNP)) +
       geom_histogram(bins = 50)
    ```

    Se puede ver cómo el número de transiciones y transversiones es
    similar independientemente de la frecuencia alélica.
:::

# Gráficas de volcán

Las gráficas de volcán representan simultáneamente la significación de
cada resultado (valor *p*) y la magnitud (y el signo) del efecto
estimado. Los valores *p* se muestran en escala logarítmica y con el
signo cambiado, para que los resultados más significativos destaquen
como *mayores*. Podemos añadir algunas líneas que indiquen los umbrales
arbitrarios que utilizamos para seleccionar los resultados creíbles, o
bien añadir color a los puntos seleccionados como positivos. A la hora
de decidir estos umbrales es fundamental conocer la tasa de falsos
positivos esperada con cada umbral (FDR). Para ello, añadimos al marco
de datos una columna con el valor *q* [^1], calculado con la función
`qvalue()` del paquete `qvalue` [@qvalue].

[^1]: El valor *q* de un test es la proporción de falsos positivos que
    esperamos entre todos los resultados con un valor *p* menor o igual
    al de ese test.

```{r}
gwas$q <- qvalue(gwas$P)$qvalues
ggplot(data = gwas,
       mapping = aes(x = BETA, y = -log(P), color = q)) +
   geom_point() +
   scale_color_gradient(name = 'FDR', trans = 'log',
                        breaks = c(0.001, 0.01, 0.1),
                        low= 'red', high='gray') +
   geom_abline(intercept = -log(max(gwas[gwas$q <= 0.001, 'P'])),
               slope = 0, linewidth = 0.2, linetype = 2, color = 'black') +
   theme_minimal()
```

::: {.callout-note icon="false"}
## Desafíos

1.  Genera una gráfica de volcán para cada cromosoma.

    Si queremos mantener los mismos parámetros de la anterior, solo
    habría que añadir al código el `facet_wrap`:

    ```{r}
    #| fig.width: 10
    #| fig.height: 20

    ggplot(data = gwas,
           mapping = aes(x = BETA, y = -log(P), color = q)) +
       geom_point() +
       scale_color_gradient(name = 'FDR', trans = 'log',
                            breaks = c(0.001, 0.01, 0.1),
                            low= 'red', high='gray') +
       geom_abline(intercept = -log(max(gwas[gwas$q <= 0.001, 'P'])),
                   slope = 0, linewidth = 0.2, linetype = 2, color = 'black') +
       theme_minimal() +
       facet_wrap(~CHROM, ncol = 4)
    ```

2.  El número de SNPs cuyo genotipo está significativamente asociado al
    fenotipo, ¿te parece elevado o bajo?

    O lo que sería lo mismo: aquellos datos en los que existe evidencia
    estadística suficiente como para rechazar la hipótesis nula y poder
    afirmar que genotipo y fenotipo están asociados, es decir, aquellos
    con p-valor\<0,005. Por tanto, del total de SNPs:

    ```{r}
    nrow(gwas)
    ```

    Filtramos cuántos tienen un p-valor menor\<0,005:

    ```{r}
    sum(gwas$P < 0.005)
    ```

    Me parecen muy pocos teniendo en cuenta el total.

3.  Escoge un umbral y clasifica los SNPs en "positivos" y "negativos",
    y explora la proporción de positivos por cromosoma. ¿Puedes hacerlo
    sin añadir una columna al marco de datos?

    Nuevamente, con la función `ifelse()` podemos clasificar los SNPs en
    "positivos" o "negativos" teniendo en cuenta únicamente su p-valor,
    por lo que no sería necesario añadir una nueva columna al dataframe,
    y posteriormente representaríamos los resultados:

    ```{r}
    resultados <- ifelse(gwas$P < 0.005, 'Positivo', 'Negativo')
    ggplot(data = gwas,
           mapping = aes(x = CHROM, fill = resultados)) +
      geom_bar()
    ```

    Como vemos, la proporción de positivos en cada cromosoma es mínima.
:::

# Gráfica de Manhattan

Las gráficas más características de los estudios de asociación genómica
son las de Manhattan, donde la posición de los puntos a lo largo del eje
horizontal se corresponde con la posición en el cromosoma, y la altura
del punto es proporcional a su significación. Lo difícil es poner los
cromosomas unos detrás de otros y alternar el color de los puntos en
cada cromosoma. Para ello, no tenemos más remedio que añadir algunas
columnas al marco de datos (o bien usar algún paquete de R específico,
pero no hace falta).

```{r}
#| fig.width: 10

# Como no tenemos a mano la longitud de cada cromosoma, usaremos su posición máxima.
PosicionMaxima <- sapply(split(gwas$POS, gwas$CHROM), max)

# Al colocar los cromosomas uno detrás de otro, la coordenada global de un SNP
# es la suma de su posición en el cromosoma y las longitudes de todos los cromosomas
# anteriores. Este último término lo llamo "offset" y es 0 para el primer cromosoma,
# la longitud del primero para el segundo, etc hasta la suma de las longitudes de
# todos los cromosomas menos el último, para el último.
n <- length(PosicionMaxima)
offset <- c(0, cumsum(PosicionMaxima[-n]))
# Hay que corregir los nombre del vector "offset":
names(offset) <- names(PosicionMaxima)
# Añadimos el "offset" a cada SNP de gwas:
gwas$offset <- offset[gwas$CHROM]
gwas$GlobalPosition <- gwas$offset + gwas$POS
# Faltan los colores alternantes entre cromosomas. Una estrategia puede ser esta:
colorCromosoma <- rep(c('A', 'B'), n / 2)
names(colorCromosoma) <- names(PosicionMaxima)
gwas$color <- colorCromosoma[gwas$CHROM]

ggplot(data = gwas, mapping = aes(x = GlobalPosition, y = -log(P), color = color)) +
   geom_point() + theme(legend.position = 'none')
```

# Información de la sesión

```{r}
sessionInfo()
```
