---
title: "Práctica 1. Nociones de Bash y alineamientos básicos"
lang: es
date: today
execute: 
  output: true
  error: true
engine: knitr
bibliography: ../../doc/references.bib
language:
   title-block-published: "Última actualización:"
   section-title-references: "Bibliografía"
format:
   html:
      embed-resources: true
editor: 
  markdown: 
    wrap: 72
---

# Preparación

Hacen falta los programas `needle` y `water` de
[EMBOS](http://emboss.open-bio.org/), el programa
[`exonerate`](https://www.animalgenome.org/bioinfo/resources/manuals/exonerate/index.html)
[@Slater2005], y el programa
[`muscle`](https://www.drive5.com/muscle5/)[@Edgar2022]. Para la
descarga automática de secuencias usaremos el programa `wget`. En
sistemas operativos basados en Debian, seguramente se pueden instalar
los cinco programas así (con privilegios administrativos):

```         
apt install emboss exonerate wget muscle
```

Antes de instalarlos, actualizamos los repositorios con
`sudo apt update` y luego ya ejecutamos la línea de código anterior. A
continuación, comprobamos que cada uno de los programas que necesitamos
se instalaron correctamente:

-   Para EMBOSS (needle y water): `needle -help` y `water -help`

-   Para exonerate: `exonerate --version`

-   Para muscle: `muscle -version`

-   Para wget: `wget --version`

# Objetivos

1.  Practicar los comandos básicos de Bash.
2.  Generar la estructura del cuaderno de prácticas.
3.  Realizar algunos alineamientos básicos.

# Comandos básicos Terminal Bash

| Comando | Función |
|------------------------------------|:-----------------------------------|
| pwd (pathway directory) | Conocer la dirección absoluta del directorio actual |
| cd .. (change directory) | Cambiar al directorio superior |
| cd a | Entrar en el directorio "a" |
| cp a b | Crear una copia "b" del archivo "a" |
| mv a b | Renombrar el archivo "a" como "b" **\*** |
| mv a ../../ | Mover el archivo "a" al pathway especificado desde el directorio actual |
| mkdir a (make directory) | Crear el directorio "a" |
| rm a (remove) | Eliminar el *archivo* "a" |
| rm -r a | Eliminar el *directorio* "a" y su contenido |
| touch a | Crear el archivo vacío "a" o actualizar su fecha de consulta si ya existía |
| ls | Ver los contenidos del directorio actual. |
| ls -1 | Visualización de los contenidos en forma de listado |
| ls a | Ver los contenidos del directorio "a" |
| ls -lh | Ver los contenidos del directorio y sus permisos |
| history \> a.txt | Guardar todo lo tecleado en el terminal bash en el archivo.txt "a" |
| nano a | Abrir paginador –\> para poder crear archivos .txt personalizados. "a" –\> nombre que queremos poner al archivo. |

**\***añadir " " al nombre del archivo si tiene espacios y especificar
la extensión deseada en el nuevo nombre (por ejm, .Qmd)

::: {.callout-tip title="Consejo"}
Amplía la tabla modificando el documento fuente.
:::

::: {.callout-note icon="false"}
## Ejercicio 1

Escoge un lugar adecuado en el árbol de directorios de tu ordenador para
crear la carpeta que contendrá tu cuaderno de prácticas, en el cual
incluirás tu propia versión de este primer guión. El *cuaderno* será una
**carpeta** entera. Dale un nombre adecuado y genera esta estructura en
su interior usando los comandos de Bash que has aprendido:

```         
└──home
    └──susana
        └──bioinfo
            ├── data
            ├── doc
            └── results
                ├── 2026-01-29
                │   ├── README.qmd
                │   └── Practica1.Qmd
                ├── 2026-02-03
                ├── 2026-02-10
                ├── 2026-02-17
                ├── 2026-02-24
                ├── 2026-03-03
                ├── 2026-03-10
                ├── 2026-03-24
                ├── 2026-03-31
                ├── 2026-04-15
                ├── 2026-04-21
                ├── 2026-04-28
                └── 2026-05-05
```
:::

Voy a desarrollar las prácticas trabajando con la máquina virtual WSL2
que me permite ejecutar un kernel de Linux dentro de mi sistema
operativo original (Windows).

En el esquema anterior he puesto la ubicación de mi carpeta
**"bioinfo"**, que será mi **cuaderno de prácticas**, así como su
contenido hasta este punto de la práctica.

# Alineamiento de pares de secuencia

En los enlaces siguientes encontrarás las secuencias descritas a
continuación:

-   [HumanChr17](https://rest.ensembl.org/sequence/region/human/17:63832000..63843000:1)
    Un fragmento del cromosoma 17 humano.
-   [ChimpChr17](https://rest.ensembl.org/sequence/region/chimpanzee/17:63309800..63321000:1)
    Un fragmento del cromosoma 17 de chimpancé, homólogo al anterior.
-   [HumanSMARCD2](https://www.ebi.ac.uk/ena/browser/api/fasta/AAI36323.1)
    Tránscrito del gen SMARCD2 humano.
-   [ChimpSMARCD2](https://www.ebi.ac.uk/ena/browser/api/fasta/PNJ01291.1)
    Tránscrito del gen SMARCD2 de chimpancé.

El objetivo es alinear los tránscritos a sus respectivos fragmentos
genómicos y comprobar que el alineamiento predice correctamente la
estructura de intrones y exones del gen. Si las herramientas de
[EMBOSS](http://emboss.open-bio.org/) están instaladas, podemos usar los
programas
[`needle`](http://emboss.open-bio.org/rel/rel6/apps/needle.html) o
[`water`](http://emboss.open-bio.org/rel/rel6/apps/water.html) para
realizar el alineamiento desde la linea de órdenes mediante los
algoritmos de Needleman-Wunsch o de Smith-Waterman, respectivamente.
Puedes consultar la ayuda completa de estas herramientas ejecutando
`needle -help -verbose` o `water -help -verbose`. Las órdenes siguientes
descargan dos de las secuencias y las alinean con `needle`, a modo de
ejemplo. El resultado del alineamiento debería guardarse en un archivo
en formato de texto.

```{bash}
#| eval: false
# Sólo queremos ejecutar el código si los resultados no
# están ya disponibles, es decir, si el archivo de salida no existe.
if [ ! -e aln1.txt ]; then
   # Sólo descargaremos las secuencias, si no están ya descargadas.
   if [ ! -e HumanSMARCD2.fa ]; then
      # Con la opción "-O" (letra mayúscula, no número cero) indicamos
      # el nombre del archivo donde queremos guardar la secuencia.
      wget -O HumanSMARCD2.fa https://www.ebi.ac.uk/ena/browser/api/fasta/AAI36323.1
   fi
   if [ ! -e HumanChr17.fa ]; then
      wget -O HumanChr17.fa \
         https://rest.ensembl.org/sequence/region/human/17:63832000..63843000:1?content-type=text/x-fasta
   fi
   # Utilizamos el carácter "\" para que Bash ignore el salto de línea
   # y poder distribuir los argumentos y opciones en más de una línea.
   needle -asequence HumanChr17.fa \
          -bsequence HumanSMARCD2.fa \
          -gapopen 15.0 \
          -gapextend 0.5 \
          -auto \
          -outfile aln1.txt
fi
```

::: {.callout-note icon="false"}
## Desafíos

0.  Lee detenidamente las órdenes y los comentarios y asegúrate de
    entenderlos.

1.  Si al ejecutarlas aparece algún mensaje de error, léelo y corrige el
    error.

    Al ejecutar el código, el archivo *HumanSMARCD2.fa* se descargó
    correctamente pero *HumanChr17.fa* no. Por tanto, lo creamos
    manualmente con ayuda de `nano`.

    Además, `needle` no se ejecutó correctamente porque había un error
    en el código, así que lo corregimos: "*Human**a**SMARCD2.fa*" –\>
    "*HumanSMARCD2.f*a" y ahora sí se generó correctamente el archivo
    *aln1.txt* con nuestro primer alineamiento.

2.  Lee la ayuda del programa `needle` e intenta ajustar los parámetros
    para obtener un alineamiento más convincente.

    En `needle`, los parámetros `gapopen` y `gapextend` pueden ajustarse
    para obtener alineamientos de mayor calidad, cosa que puede juzgarse
    en base al "score" obtenido pero también conviene revisar
    manualmente el alineamiento para detectar zonas de gap muy largas o
    regiones donde la secuencia no esté especialmente bien alineada.

    En el caso de nuestro primer alineamiento, recogido en el archivo
    *aln1.txt*, hemos obtenido un score de 878,5.

    A continuación, modificamos los valores de `gapopen` y `gapextend`
    para observar cómo cambia el score obtenido en cada alineamiento:

    ```{bash}
    needle -asequence HumanChr17.fa \
              -bsequence HumanSMARCD2.fa \
              -gapopen 10.0 \
              -gapextend 0.7 \
              -auto \
              -outfile aln2.txt
    ```

    Con esta configuración, el alineamiento obtenido tiene un score de
    1443,302.

    ```{bash}
    needle -asequence HumanChr17.fa \
              -bsequence HumanSMARCD2.fa \
              -gapopen 8.0 \
              -gapextend 0.3 \
              -auto \
              -outfile aln3.txt
    ```

    Y con esta otra se obtiene un score de 2561,626.

    Debemos tener en cuenta que el score es directamente proporcional a
    la longitud de nuestras secuencias, por lo que, en nuestro caso, con
    una longitud de 11158pb no es extraño obtener scores tan altos.

3.  Prueba el programa `water`, para que el alineamiento sea local.

    Con `needle` se generan alineamientos globales tipo
    Needleman-Wunsch, mientras que `water` permite obtener alineamientos
    locales con el algoritmo de Smith-Waterman. Si aplicamos `water` con
    los parámetros del primer alineamiento (*aln1.txt*):

    ```{bash}
    water -asequence HumanChr17.fa \
              -bsequence HumanSMARCD2.fa \
              -gapopen 15.0 \
              -gapextend 0.5 \
              -outfile aln4.txt
    ```

    El alineamiento local entre estas 2 secuencias, con los mismos
    parámetros ya mencionados, consiguió un score de 890,0, superior al
    obtenido en el global.

4.  Intenta guardar el alineamiento en formato FASTA.

    Para esto, debemos modificar la línea de código donde está el
    parámetro "auto" de la siguiente manera:

    ```{bash}
    needle -asequence HumanChr17.fa \
              -bsequence HumanSMARCD2.fa \
              -gapopen 15.0 \
              -gapextend 0.5 \
              -aformat fasta \
              -outfile aln1.fa
    ```

    De esta forma, le especificamos a `needle` el formato en el que
    queremos que nos genere el alineamiento, en este caso, FASTA.

5.  Alinea también el transcrito de SMARCD2 de chimpancé a su cromosoma.

    Lo hacemos utilizando `needle` y `water` del mismo modo que antes
    pero asegurándonos de utilizar las secuencias correctas:

    ```{bash}
     needle -asequence ChimpChr17.fa \
              -bsequence ChimpSMARCD2.fa \
              -gapopen 15.0 \
              -gapextend 0.5 \
              -auto \
              -outfile aln5.txt
    ```

    ```{bash}
    water -asequence ChimpChr17.fa \
              -bsequence ChimpSMARCD2.fa \
              -gapopen 15.0 \
              -gapextend 0.5 \
              -outfile aln6.txt
    ```

6.  Alinea también los dos fragmentos cromosómicos.

    También lo haremos con ambos, `needle` y `water`:

    ```{bash}
    needle -asequence HumanChr17.fa \
              -bsequence ChimpChr17.fa \
              -gapopen 15.0 \
              -gapextend 0.5 \
              -auto \
              -outfile aln7.txt
    ```

    ```{bash}
    water -asequence HumanChr17.fa \
              -bsequence ChimpChr17.fa \
              -gapopen 15.0 \
              -gapextend 0.5 \
              -outfile aln8.txt
    ```
:::

Para alinear transcritos o incluso proteínas a un genoma de referencia,
es mejor usar el programa `exonerate` [@Slater2005], que puede aplicar
los parámetros más adecuados para este tipo de tarea. Puedes leer la
documentación de `exonerate` mediante las órdenes `man exonerate` o
`exonerate --help`. También existe [documentación online sobre este
programa](https://www.animalgenome.org/bioinfo/resources/manuals/exonerate/index.html).
En el bloque siguiente repetimos el mismo alineamiento que antes, pero
con `exonerate`.

```{bash}
#| eval: true
#| output: true
#| error: true

if [ ! -e HumanSMARCD2.fa ]; then
   wget -O HumanSMARCD2.fa https://www.ebi.ac.uk/ena/browser/api/fasta/AAI36323.1
fi
if [ ! -e HumanChr17.fa ]; then
   wget -O HumanChr17.fa \
      https://rest.ensembl.org/sequence/region/human/17:63832000..63843000:1?content-type=text/x-fasta
fi
exonerate --model est2genome HumanSMARCD2.fa HumanChr17.fa
```

En este caso, el alineamiento resultante no se ha enviado a un archivo,
sino al *standard output* que Quarto recoge y presenta en este mismo
documento. Por eso, no hemos condicionado la ejecución.

::: {.callout-note icon="false"}
## Desafío

¿Cómo puedes enviar el resultado de `exonerate` a un archivo?

Utilizando el operador `>`. Tras el cual escribimos el nombre del
archivo en el que queremos que toda la información del *standard output*
se envíe. Por tanto:

```{bash}
exonerate --model est2genome HumanSMARCD2.fa HumanChr17.fa > aln.exo.txt
```
:::

# Apéndice. Alineamientos múltiples

Un programa muy popular para alineamiento de múltiples secuencias es
[`muscle`](https://drive5.com/muscle/) [@Edgar2022]. Suponiendo que está
instalado, vamos a probarlo con una colección de secuencias que
pertenecen a la familia
[PF00009](https://www.ebi.ac.uk/interpro/entry/pfam/PF00009/):

```{bash}
if [ ! -e PF00009.fa ]; then
   wget -O PF00009.fa https://raw.githubusercontent.com/rcedgar/balifam/refs/heads/main/balifam100/in/PF00009.100
fi

if [ ! -e PF00009.afa ]; then
   muscle -align PF00009.fa -output PF00009.afa
fi
```

Para visualizar el alineamiento, podemos usar la función `BrowseSeqs()`,
del paquete `DECIPHER` en el entorno de R. Esta función nos permite
enviar el alineamiento a un archivo HTML, que puede abrirse en una
ventana nueva. Si estamos compilando un documento HTML, podemos
incorporar el alineamiento en el mismo documento mediante la función
`includeHTML()` del paquete `htmltools`, al precio de aumentar
considerablemente su tamaño.

```{r}
#| messages: false
#| warning: false

library('htmltools')
library('DECIPHER')
PF00009 <- readAAStringSet('PF00009.afa')
BrowseSeqs(PF00009, htmlFile = 'PF00009.html', openURL = FALSE)
includeHTML('./PF00009.html')
```

No tengo instalado en R el paquete `DECIPHER`, por lo que voy a intentar
instalarlo desde Bioconductor:

```{r}
if (!requireNamespace("BiocManager", quietly = TRUE))
    install.packages("BiocManager")

BiocManager::install("DECIPHER")
```

Al ejecutar nuevamente `library('DECIPHER')`, compruebo que se ha
instalado correctamente y ejecuto el resto de líneas del código del
guión, excepto `includeHTML`. Esto es porque el tamaño del documento
HTML del guión que compilaré a continuación será muy grande y, al
subirlo a GitHub, no se puede visualizar (he comprobado que ocurre en
los respositorios de algunas compañeras).

Por tanto, crearé un nuevo archivo .qmd (*Practica1.apendice.qmd)* donde
incluiré únicamente el resultado de aplicar dicho comando.
