---
title: "Práctica 4. Trabajar con tablas o marcos de datos con R"
lang: es
date: today
execute: 
  output: true
  error: true
engine: knitr
bibliography: ../../doc/references.bib
language:
   title-block-published: "Última actualización:"
   section-title-references: "Bibliografía"
format:
   html:
      embed-resources: true
editor: 
  markdown: 
    wrap: 72
---

# Preparación

En esta práctica trabajaremos en el entorno de R, con los paquetes
siguientes: `dplyr`, `kableExtra` y `jsonlite`. Para descargar algunos
datos de ejemplo, usaremos los programas `datasets` y `dataformat`
[@OLeary2024], que pueden descargarse en [este
enlace](https://www.ncbi.nlm.nih.gov/datasets/docs/v2/command-line-tools/download-and-install/).

Para instalar los paquetes necesarios ejecutamos desde la consola de R:

```         
install.packages(c("dplyr", "kableExtra", "jsonlite"))
```

Y para `datasets` y `dataformat`, siguiendo las instrucciones del
enlace, debemos ejecutar desde la terminal Bash lo siguiente:

```         
curl -o datasets 'https://ftp.ncbi.nlm.nih.gov/pub/datasets/command-line/v2/linux-amd64/datasets'

curl -o dataformat 'https://ftp.ncbi.nlm.nih.gov/pub/datasets/command-line/v2/linux-amd64/dataformat'

chmod +x datasets dataformat (para hacerlos ejecutables)
```

Una vez ya son programas ejecutables los moví a mi carpeta \~/bin, ya
que es la carpeta fuera de mi "cuaderno de prácticas" donde guardo los
ejecutables y está incluida en mi PATH.

Sin embargo, al ejecutar el chunk Bash de abajo no funcionaron: tal
parece que R no reconoce correctamente mi PATH. Por recomendación de
Ignasi configuré manualmente cada chunk de Bash en el que necesitara
utilizar dichos programas con el siguiente código al inicio:
`export PATH=$PATH:~/bin` y eso ha solucionado el problema. Antes me
veía forzada a incluir el path relativo de los programas cada vez que
debía ejecutarlos.

# Objetivos

1.  Conocer el uso de `datasets` y `dataformat`.
2.  Ver algún ejemplo de archivo en formato JSON.
3.  Manipular marcos de datos sin usar hojas de cálculo.

# Datos

Supón que tenemos interés en descargar un genoma de referencia de
cualquier especie del género *Trypanosoma*, así como su anotación
funcional, en formato
[GFF3](https://github.com/The-Sequence-Ontology/Specifications/blob/master/gff3.md).
Veamos primero de qué opciones disponemos:

```{bash}
export PATH=$PATH:~/bin
if [ ! -e  trypanosoma_annotated.txt ]; then
   datasets summary genome taxon Trypanosoma --annotated --as-json-lines | \
   dataformat tsv genome --fields \
      accession,organism-name,assminfo-release-date,assminfo-level,assmstats-atgc-count,annotinfo-featcount-gene-total,assminfo-type,assminfo-status > trypanosoma_annotated.txt
fi
```

La línea larga que sigue a `--fields` especifica qué información sobre
los genomas queremos ver en la tabla. Para saber qué campos se pueden
seleccionar, puedes ejecutar la orden `dataformat tsv genome --help`.
Veamos esa tabla en el informe HTML en un formato adecuado, para lo cual
utilizaremos la función **`read.table`**:

```{r}
#| messages: false

library('knitr')
library('kableExtra')
genomas <- read.table('trypanosoma_annotated.txt',
                      header = TRUE, sep = '\t')
kable(genomas) %>% kable_styling()
```

::: {.callout-note icon="false"}
## Desafío

1.  ¿Qué diferencia hay entre las líneas 7 y 8 de la tabla anterior?

    El identificador ("Assembly.Accession") es distinto, uno empieza por
    GCF y el otro por GCA. Esto se debe a que provienen de bases de
    datos diferentes pero la información es la misma en ambos.

2.  Busca una función de R que te permita identificar las líneas
    repetidas en un marco de datos=dataframe.

    Podemos usar la función `duplicated()`. Sin embargo, debemos tener
    en cuenta que ésta solo detecta las filas duplicadas si TODAS las
    columnas son exactamente iguales, cosa que en nuestro caso no
    ocurre.
:::

# Ordenar una tabla

La función **`order()`** produce los índices ordenados de los elementos
de un vector. Consulta su ayuda y experimenta con ella. Vamos a usar
esta función para ordenar las filas del marco de datos `genomas` por
fecha, que es la tercera columna, llamada `Assembly.Release.Date`.

```{r}
# Observa que asignamos el resultado del ordenamiento al mismo objeto que
# estamos ordenando, para guardar el resultado sin tener que generar otro objeto.
genomas <- genomas[order(genomas$Assembly.Release.Date), ]
kable(genomas) %>% kable_styling()
```

Casualmente, la fecha estaba en formato "%Y-%m-%d", en el que el orden
alfabético coincide con el orden temporal. Al crear `genomas`,
`read.table()` había interpretado la tercera columna como texto. Para
que las fechas sean entendidas como tales, podemos usar la función
**`as.Date()`**:

```{r}
genomas$Assembly.Release.Date <- as.Date(genomas$Assembly.Release.Date,
                                         '%Y-%m-%d')
```

Una vez convertida en "fecha", la columna "Assembly.Release.Date" puede
usarse correctamente, por ejemplo, como eje de abscisas en una gráfica:

```{r}
# Aquí usamos "cumsum()" para obtener la suma acumulada del número de bases
# secuenciadas.
plot(x = genomas$Assembly.Release.Date,
     y = cumsum(genomas$Assembly.Stats.ATGC.Count),
     type = 'b',
     xlab = 'Fecha de publicación',
     ylab = 'Longitud total secuenciada (bp)',
     main = 'Genomas anotados de Trypanosoma')
```

Como podemos ver, la función **`plot`** nos da la posibilidad de
personalizar nuestra gráfica más allá de señalar qué datos van en cada
eje. `type` sirve para determinar el tipo de gráfica dibujada, en este
caso "b" hace referencia a "both" que se refiere a "points" y "lines",
tal como se explica en la ayuda del comando; `xlab` y `ylab` son para
indicar los títulos de cada eje y `main` para el título de la gráfica.

# Archivos JSON y GFF

Habiendo visto las opciones, decidimos descargar el genoma y la
anotación funcional de una de ellas, por ejemplo **GCA_022059095.1**.

```{bash}
export PATH=$PATH:~/bin
if [ ! -e ncbi_data/data/GCA_022059095.1/genomic.gff ]; then
   if [ ! -e ncbi_dataset.zip ]; then
      datasets download genome accession GCA_022059095.1 --include genome,gff3
   fi
   unzip ncbi_dataset.zip
fi
```

En la carpeta `ncbi_dataset/data` encontrarás un archivo en formato JSON
con información sobre los datos descargados, y un archivo en formato
"jsonlines". El formato "jsonlines" es una versión de JSON en la que
cada registro ocupa una sola línea. Esto dificulta la visualización,
pero agiliza el análisis de los datos en la línea de órdenes. Para ver
mejor el contenido del archivo con la extensión `jsonl`, podríamos
utilizar el programa [`jq`](https://jqlang.org/), o bien utilizar la
función **`prettify()`** del paquete `jsonlite` de R:

```{r}
#| message: false

library('jsonlite')
prettify(readLines('ncbi_dataset/data/assembly_data_report.jsonl'))
```

Volviendo a lo que nos interesa, vamos a cargar en un marco de datos de
una sesión de R la anotación funcional del genoma escogido. Aunque
existen funciones específicas para leer archivos GFF, usaremos la
función básica `read.table()`, con alguna precaución.

```{r}
# Como no tiene cabecera, le damos los nombres de las columnas:
gff <- read.table('ncbi_dataset/data/GCA_022059095.1/genomic.gff', sep = '\t',
                  col.names = c('seqid', 'source', 'type', 'start', 'end',
                                'score', 'strand', 'phase', 'attributes'),
                  quote = '')
```

Al leer el archivo GFF con `read.table()`, debemos especificar que el
separador de columnas es el tabulador (`sep = '\t'`) y que no hay texto
entrecomillado en el archivo. Esto último se consigue con la opción
`quote = ''`, y sirve para evitar que todo lo que se encuentre entre dos
apóstrofes (*'*) se considere parte de un mismo campo de información,
aunque sean cientos de líneas.

Para comprobar que el archivo ha sido leído completo y sin errores,
conviene revisar las dimensiones del marco de datos (`dim(gff)`) o
incluso visualizar el principio (`head(gff)`) y el final (`tail(gff)`)
del objeto, que es demasiado grande para mostrarlo en pantalla completo:

```{r}
dim(gff)
```

```{r}
head(gff)
```

```{r}
tail(gff)
```

## Seleccionar filas y columnas

En el objeto `gff` hay 5 valores diferentes de la variable `type`:
"CDS", "exon", "gene", "mRNA" y "region". Puedes comprobarlo con
`unique(gff$type)`, o con `table(gff$type)`.

```{r}
table(gff$type)
```

Podemos separar la tabla en cinco marcos de datos, que correspondan a
esos cinco tipos de anotación funcional:

```{r}
# Usamos un vector booleano (sus elementos solo pueden ser TRUE o FALSE) como índice de las filas. Por tanto, aquí lo utilizamos de modo que sólo aquellas filas que sean TRUE para cada tipo funcional especificado sean añadidas en el dataframe correspondiente.

# En las tablas nuevas, no necesitamos la tercera columna
# y la eliminamos con el "-3".

gene   <- gff[gff$type == 'gene',   -3]
mrna   <- gff[gff$type == 'mRNA',   -3]
exon   <- gff[gff$type == 'exon',   -3]
cds    <- gff[gff$type == 'CDS',    -3]
region <- gff[gff$type == 'region', -3]

# Alinear las órdenes nos ayuda a detectar posibles errores
```

::: {.callout-note icon="false"}
## Desafío

Identifica en cada uno de estos marcos de datos qué columnas son
invariables. Es decir, las columnas que tienen el mismo valor en todas
las líneas. Y elimina esas columnas.

Para esto utilizaremos la función `summarise()` del paquete `dplyr`, que
nos permite ver el número de valores distintos que hay para cada
variable (columna):

```{r}
library('dplyr')
cds %>% summarise(across(everything(), n_distinct))
```

Como podemos observar, en el dataframe "cds" las columnas "source" y
"score" tienen un único valor que se repite y es igual en todas las
filas. Por tanto, diríamos que son **columnas invariables** y, tal y
como pide el desafío, las eliminaremos.

Sin embargo, primero comprobaremos el resto de dataframes:

```{r}
exon %>% summarise(across(everything(), n_distinct))
```

```{r}
gene %>% summarise(across(everything(), n_distinct))
```

```{r}
mrna %>% summarise(across(everything(), n_distinct))
```

```{r}
region %>% summarise(across(everything(), n_distinct))
```

Una vez tenemos toda la información necesaria a la vista, podemos
determinar qué columnas eliminar. *(Nota: la columna "start" del
dataframe "region" es invariable pero no la eliminaremos porque es
necesaria para los cálculos del siguiente desafío)*. Por tanto:

```{r}
cds     <- cds   [, -c(2, 5)]
exon    <- exon  [, -c(2, 5, 7)]
gene    <- gene  [, -c(2, 5, 7)]
mrna    <- mrna  [, -c(2, 5, 7)]
region  <- region[, -c(2, 5, 6, 7)]
```
:::

## Agrupar, operar y resumir

Habiendo separado los diferentes tipos de anotaciones, ahora resulta
fácil obtener estadísticas de cada uno. Podemos querer una tabla que nos
diga para cada tipo de anotación, cuántos elementos de ese tipo hay en
el genoma, qué longitud media tienen y qué desviación estándar. Hay
diferentes maneras de conseguirlo. La más rudimentaria implicaría
obtener cada estadística individualmente y después juntarlas en una
nueva tabla. Por ejemplo, para regiones codificantes ("CDS"):

```{r}
cds$longitud <- cds$end - cds$start + 1
resumen_cds <- data.frame(
   tipo       = 'CDS',
   número     = nrow(cds),
   long.Media = mean(cds$longitud),
   long.SD    = sd(cds$longitud)
)
```

::: {.callout-note icon="false"}
## Desafío

¿Sabrías completar el marco de datos `resumen` con los datos de los
otros cuatro tipos de anotación funcional?

En primer lugar, calculamos la columna "longitud" en los 4 dataframes
restantes:

```{r}
exon$longitud   <- exon$end   - exon$start   + 1
gene$longitud   <- gene$end   - gene$start   + 1
mrna$longitud   <- mrna$end   - mrna$start   + 1
region$longitud <- region$end - region$start + 1
```

Ahora construimos un dataframe "resumen" para cada tipo funcional:

```{r}
resumen_exon <- data.frame(
   tipo       = 'EXON',
   número     = nrow(exon),
   long.Media = mean(exon$longitud),
   long.SD    = sd(exon$longitud)
)
resumen_gene <- data.frame(
   tipo       = 'GENE',
   número     = nrow(gene),
   long.Media = mean(gene$longitud),
   long.SD    = sd(gene$longitud)
)
resumen_mrna <- data.frame(
   tipo       = 'mRNA',
   número     = nrow(mrna),
   long.Media = mean(mrna$longitud),
   long.SD    = sd(mrna$longitud)
)
resumen_region <- data.frame(
   tipo       = 'REGION',
   número     = nrow(region),
   long.Media = mean(region$longitud),
   long.SD    = sd(region$longitud)
)
```

Y una vez hecho esto, ya podemos unir los 5 en un único dataframe final
`resumen`:

```{r}
resumen <- bind_rows(resumen_cds, resumen_exon, resumen_gene, resumen_mrna, resumen_region)
```
:::

Este tipo de operación es bastante habitual, y se puede hacer sin
necesidad de crear marcos de datos parciales. La función **`split()`**
divide las líneas de un marco de datos en tantos marcos de datos como
valores diferentes (*niveles*) haya en el *factor* que usemos para
definir los grupos. El resultado es un solo objeto: una *lista* de
marcos de datos:

```{r}
# Esto es una lista de marcos de datos:
porTipo <- split(gff, gff$type)

# Estas funciones nos permiten inspeccionar algunas características
# del nuevo objeto:
class(porTipo)
```

```{r}
length(porTipo)
```

```{r}
names(porTipo)
```

```{r}
sapply(porTipo, class)
```

```{r}
sapply(porTipo, nrow)
```

La función **`sapply()`**, toma al menos dos argumentos: una lista (o
vector) y una función. Devuelve un vector (si es posible) con los
resultados de aplicar la función a cada elemento de la lista. Con esto,
el resumen que queríamos se puede obtener así:

```{r}
# Primero calculamos las longitudes de todas las anotaciones en gff:
gff$longitud <- gff$end - gff$start + 1

# Volvemos a separar las filas por tipo, ahora que tenemos las longitudes:
porTipo <- split(gff, gff$type)

resumen <- data.frame(
   tipo = names(porTipo),
   número = sapply(porTipo, nrow),
   long.Media = sapply(porTipo, function(x) mean(x$longitud)),
   long.SD    = sapply(porTipo, function(x)   sd(x$longitud))
)

# Aprovechamos para mostrar nombres de columnas más legibles:
kable(resumen,
      col.names = c('Tipo', 'Número', 'Longitud Media',
                    'Desviación estándar'),
      row.names = FALSE) %>% 
   kable_styling(full_width = FALSE)
```

Las operaciones de agrupar y resumir se pueden hacer también con
funciones del paquete `dplyr`, que forma parte de un conjunto de
paquetes diseñados para funcionar armoniosamente entre ellos. Son los
paquetes del [`tidyverse`](https://tidyverse.org/), muy populares en
ciencia de datos. Casi se pueden considerar un dialecto de R. Las
funciones (o *verbos*) más interesantes de `dplyr` son **`group_by()`**
y **`summarise()`**.

```{r}
#| message: false

library('dplyr')
# Observa el uso de "tuberías" ("%>%"):
resumen <- gff %>% group_by(type) %>% summarise(
   número     = n(),
   Long.Media = mean(longitud),
   Long.SD    = sd(longitud)
)
kable(resumen,
      col.names = c('Tipo', 'Número', 'Longitud Media',
                    'Desviación estándar'),
      row.names = FALSE) %>%
   kable_styling(full_width = FALSE)
```

Vemos cómo con el uso de tuberías y funciones de paquetes más
especializados (a diferencia de `sapply` que viene de *base* en R),
obtenemos el mismo resultado pero de forma más rápida y directa,
permitiéndonos optimizar el tiempo.

::: {.callout-note icon="false"}
## Desafío

Crea una tabla con el número total de genes en cada cromosoma. ¿Puedes
contar cuántos hay codificados en cada sentido ("strand") y en cada
cromosoma?

Todos los datos relativos a los **genes** se encuentran en el dataframe
`gene`, así que de ahí extraeremos los que necesitemos para nuestro
nuevo dataframe `gene2`:

```{r}
library('tidyverse')
#En primer lugar agrupamos seqid y strand del dataframe gene
gene2 <- gene %>% group_by(seqid, strand) %>%
#Creamos una columna que recoja el número de genes (filas) de cada cromosoma (seqid)
summarise(num_gene = n(), .groups = 'drop') %>%
#Los valores de la columna "strand" (+/-) pasan a dar nombre a 2 nuevas columnas cuyos valores serán los de la columna "num_gene" que acabamos de crear y en caso de que no haya genes le indicamos que rellene con un 0 los valores vacíos
pivot_wider(names_from = strand, values_from = num_gene, values_fill = 0) %>%
#Por último, creamos una nueva columna con la suma del número de genes para cada cromosoma (sumamos las columnas "+" y "-" y excluimos "seqid")
mutate(total_gene = rowSums(across(-seqid)))

#Con la ayuda del paquete kableExtra estilizamos nuestro nuevo dataframe del mismo modo que los anteriores
kable(gene2, 
      col.names = c('Cromosoma', 'Strand +', 'Strand -', 'Nº total genes'),
      row.names = FALSE) %>%
kable_styling(full_width = FALSE)
```
:::

# Comparar o cruzar datos

Imagina que un estudio señala los cromosomas siguientes como
posiblemente asociados a la resistencia a un fármaco. Quieres saber qué
genes hay en estos cinco cromosomas:

-   JAJSEB010000048.1
-   JAJSEB010000012.1
-   JAJSEB010000020.1
-   JAJSEB010000016.1
-   JAJSEB010000033.1

Antes hemos usado el operador lógico `==` para crear un vector booleano
con el que seleccionar algunas líneas. En este caso usaremos el operador
`%in%`, que compara conjuntos o vectores de caracteres:

```{r}
candidatos <- c("JAJSEB010000048.1",
                "JAJSEB010000012.1",
                "JAJSEB010000020.1",
                "JAJSEB010000016.1",
                "JAJSEB010000033.1")
interesantes <- gff[gff$seqid %in% candidatos, ]
dim(interesantes)
```

Primero creamos el vector `candidatos` con los cromosomas sugeridos y lo
comparamos con la columna "seqid" de `gff` con el operador `%in%`. Éste
lo que hace es generar un vector booleano (TRUE/FALSE) que nos indica
qué cromosomas de "seqid" están o no en `candidatos` y el código está
configurado de tal manera que de forma automática los TRUE se guarden en
el dataframe `interesantes`.

::: {.callout-note icon="false"}
## Desafío

¿Puedes limitar la selección a anotaciones de tipo "gene"?

Si, podemos añadir una condición extra a la hora de configurar el
dataframe:

```{r}
interesantes <- gff[gff$seqid %in% candidatos & gff$type == 'gene', ]
dim(interesantes)
```

Vemos cómo el número baja de 4792 a 1097.
:::

El estudio avanza y reduce el tamaño de las regiones candidatas, así que
ahora necesitas identificar los genes presentes en exactamente las
regiones siguientes:

-   JAJSEB010000048.1:184638-253478 (start-end –\> intervalos)
-   JAJSEB010000012.1:133444-348860
-   JAJSEB010000020.1:73393-149614
-   JAJSEB010000016.1:161247-272009
-   JAJSEB010000033.1:123135-170687

Aunque existen programas específicos para comparar segmentos
cromosómicos ([bedtools](https://github.com/arq5x/bedtools2)),
continuaremos practicando con marcos de datos de R. Ahora ya no podemos
usar `%in%`, porque de cada cromosoma queremos unos segmentos
diferentes. Una estrategia es crear cinco filtros booleanos, y después
combinarlos con la operación lógica "o", es decir `|`. En cada filtro
**seleccionaremos** las anotaciones que estén **completamente
contenidas** en el **intervalo indicado**.

```{r}
f1 <- gff$seqid == 'JAJSEB010000048.1' & gff$start >= 184638 & gff$end <= 253478
f2 <- gff$seqid == 'JAJSEB010000012.1' & gff$start >= 133444 & gff$end <= 348860
f3 <- gff$seqid == 'JAJSEB010000020.1' & gff$start >= 73393  & gff$end <= 149614
f4 <- gff$seqid == 'JAJSEB010000016.1' & gff$start >= 161247 & gff$end <= 272009
f5 <- gff$seqid == 'JAJSEB010000033.1' & gff$start >= 123135 & gff$end <= 170687

f <- f1 | f2 | f3 | f4 | f5

interesantes <- gff[f, ]
dim(interesantes)
```

::: {.callout-note icon="false"}
## Desafío

¿Puedes cambiar los filtros para que incluyan también genes
***parcialmente*** **contenidos** en los intervalos indicados?

Si, solo habría que cambiar la condición de solapamiento para que
incluya a aquellos cromosomas que acaban después del primer nucleótido
del intervalo e inician antes del último y, así, también están
implícitamente incluidos aquellos totalmente contenidos en el intervalo
indicado:

```{r}
f1 <- gff$seqid == 'JAJSEB010000048.1' & gff$end >= 184638 & gff$start <= 253478
f2 <- gff$seqid == 'JAJSEB010000012.1' & gff$end >= 133444 & gff$start <= 348860
f3 <- gff$seqid == 'JAJSEB010000020.1' & gff$end >= 73393  & gff$start <= 149614
f4 <- gff$seqid == 'JAJSEB010000016.1' & gff$end >= 161247 & gff$start <= 272009
f5 <- gff$seqid == 'JAJSEB010000033.1' & gff$end >= 123135 & gff$start <= 170687

f <- f1 | f2 | f3 | f4 | f5

interesantes <- gff[f, ]
dim(interesantes)
```
:::

# Las llaves y la función `match()`

En las bases de datos relacionales se llama *llave* a la columna o al
conjunto de columnas cuyos valores identifican unívocamente cada línea
de la tabla. En los marcos de datos de R, las líneas pueden tener
nombre, el cual puede usarse como *llave* o índice para seleccionar
líneas. Pero el uso del nombre de las líneas no es recomendable. Lo más
práctico es que en cualquier tabla haya una columna cuyos valores no
puedan repetirse. Esto ayuda a evitar duplicidades, mantener la
integridad de la tabla y relacionar unas tablas con otras.

::: {.callout-note icon="false"}
¿Cuál es la *llave* en un archivo GFF?

La columna "attributes", que contiene el ID de cada secuencia, es el
único valor exclusivo de cada secuencia.
:::

El código siguiente descarga la tabla de genomas de *Trypanosoma*
ensamblados a nivel de cromosoma, de la [European Nucleotide
Archive](https://www.ebi.ac.uk/ena/)

```{r}
# Aprenderemos esta sintaxis en el próximo tema:
portal <- 'https://www.ebi.ac.uk/ena/portal/api/search?'
result <- 'result=assembly&'
query  <- 'query=tax_tree(5690)&'
fields <- 'fields=accession%2Cversion%2Cscientific_name%2Cbase_count%2Clast_updated%2Cassembly_level'
URL <- paste0(portal, result, query, fields)
genomas.ena <- read.table(URL, header = TRUE, sep = '\t', quote = '', na.strings = '')
```

Tanto el nuevo marco de datos `genomas.ena`, como el que habíamos creado
antes con datos de NCBI, `genomas`, tienen una columna de valores
únicos: "accession" y "Assembly.Accession", respectivamente.

Para los registros comunes entre las dos tablas, podemos transferir
información de una a otra. Por ejemplo, vamos a añadir a la tabla
`genomas` la fecha de última modificación del ensamblaje, que
encontramos en `genomas.ena`. Para asegurarnos de que a cada ensamblaje
le asignamos el valor correcto, usaremos la función `match()`.

En `genomas`, "Assembly.Accession" incluye un sufijo que indica el
número de versión del ensamblaje. Este sufijo no está presente en
`genomas.ena$accession`. Para hacer comparables ambas tablas, quitaremos
el sufijo de la primera tabla.

```{r}
# Este es un uso avanzado de `sapply()` y `strsplit()`:
genomas$acc <- sapply(
   strsplit(genomas$Assembly.Accession, '.', fixed = TRUE),
   '[', 1
)

genomas$last_updated <- genomas.ena[match(genomas$acc,
                                          genomas.ena$accession),
                                    'last_updated']
```

::: {.callout-note icon="false"}
## Desafíos

1.  ¿Cómo comprobarías que al eliminar el sufijo de la versión,
    `genomas$acc` sigue siendo una *llave* de la tabla `genomas`?

    Si comprobamos las dimensiones y la cantidad de valores en cada
    columna, podemos comparar el número de filas con el número de
    valores en la columna "Assembly.Accession" y **si coinciden** es que
    dicha columna sigue siendo *llave* de la tabla:

    ```{r}
    dim(genomas)
    ```

    ```{r}
    genomas %>% summarise(across(everything(), n_distinct))
    ```

    nº filas = nº valores en "Assembly.Accession" = 35 –\> es *llave.*

2.  Siguiendo el mismo esquema añade a `genomas` el "base_count" y
    compáralo con el "Assembly.Stats.ATGC.Count". Si observas alguna
    diferencia, intenta explicarla.

    Solo habría que modificar la columna añadida desde `genomas.ena` a
    `genomas` y el nombre de la misma dentro del dataframe destino, ya
    que los términos de la función `match()` no deben modificarse: al
    tratarse de las *llaves* de cada uno de los dataframes, son el
    elemento clave para que el `match` sea correcto. Por tanto:

    ```{r}
    genomas$base_count <- genomas.ena[match(genomas$acc,
                                              genomas.ena$accession),
                                        'base_count']
    ```
:::

## Apéndice

En los archivos GFF, la columna `attributes` es una lista de parejas de
valores "clave = valor", separadas por punto y coma (";"). Habiendo
creado antes un marco de datos para cada tipo de anotación (genes, CDS,
etc.), es de suponer que todas las líneas de un marco de datos tendrán
el mismo conjunto de parejas "clave = valor". Aquí se muestra una manera
de extraer esta información y convertirla en columnas adicionales de un
marco de datos.

Veamos el primer valor de `attributes` en el marco de datos `gene`:

```{r}
gene[1, 'attributes']
```

La función `strsplit()` en R divide una cadena de caracteres en partes
delimitadas por algún caracter o expresión regular. En este caso,
queremos dividir esa cadena por los puntos y coma:

```{r}
strsplit(gene[1, 'attributes'], ';')
```

`strsplit()` ha dividido la cadena de caracteres original en una *lista*
que contiene un único vector de cinco cadenas de caracteres. El motivo
de generar una lista en lugar de un simple vector es que `strsplit()`
puede actuar simultáneamente sobre todas las cadenas de caracteres de un
vector, y necesita repartir el resultado en diferentes vectores:

```{r}
strsplit(gene[1:3, 'attributes'], ';')
```

Podemos guardar la lista de los vectores de los atributos de cada gen en
un nuevo objeto, para continuar operando sobre el después:

```{r}
atributos <- strsplit(gene[ , 'attributes'], ';')

# Veamos los 6 primeros elementos:
head(atributos)

# Y la longitud total de la lista:
length(atributos)
```

Una vez tenemos una lista de los atributos de cada gen, podemos usar
funciones de la familia `lapply()` para operar en paralelo sobre todos
sus elementos. Examina la ayuda de `lapply()` para familiarizarte con
estas funciones. A continuación, la usaremos para separar la clave del
valor en todos los atributos de todos los genes. Además asignaremos la
clave como nombre del valor correspondiente (en R, los elementos de un
vector pueden tener nombre).

```{r}
atributos2 <- lapply(
   atributos,
   # Definimos una función para aplicarla a cada elemento de "atributos".
   function(x) {
      # "x" es un vector de atributos de un solo gen
      lista <- strsplit(x, '=')
      # "lista" es una lista de vectores de 2 componentes, clave y valor
      valores <- sapply(lista, '[', 2)
      names(valores) <- sapply(lista, '[', 1)
      return(valores)
   }
)
head(atributos2)
```

El orden de los atributos se ha mantenido idéntico al orden de sus
correspondientes genes. Por eso podemos ahora añadir las columnas de
atributos que queramos al marco de datos `gene`:

```{r}
gene$ID           <- sapply(atributos2, '[', 'ID')
gene$Name         <- sapply(atributos2, '[', 'Name')
gene$gene_biotype <- sapply(atributos2, '[', 'gene_biotype')
gene$locus_tag    <- sapply(atributos2, '[', 'locus_tag')

f <- names(gene) != 'attributes'
kable(gene[1:15, f]) %>% kable_styling()
```
