---
title: "Práctica 5. Búsquedas programáticas en la base de datos ENA"
lang: es
date: today
execute: 
  output: true
  error: true
engine: knitr
bibliography: ../../doc/references.bib
language:
   title-block-published: "Última actualización:"
   section-title-references: "Bibliografía"
format:
   html:
      embed-resources: true
editor: 
  markdown: 
    wrap: 72
---

```{r setup, include=FALSE}
knitr::opts_chunk$set(echo = TRUE)
```

# Preparación

En esta práctica vamos a utilizar los paquetes `curl` y `kableExtra` de
R.

-   Para instalar paquetes en R: `install.packages('')`

-   Para comprobar que un paquete se haya instalado correctamente:
    `library('')`

# Objetivos

1.  Aprender a usar la API[^1] de [ENA](https://www.ebi.ac.uk/ena).

[^1]: API: *Application programming interface*.

# Introducción

La base de datos ENA (*European Nucleotide Archive*) almacena diferentes
tipos de secuencias nucleotídicas, y mucha información sobre cada uno de
los *registros*. Desde la línea de comandos o desde un lenguaje de
programación cualquiera podemos descargar tanto **metadatos**, mediante
la API del *portal* de ENA; como **registros** (es decir, secuencias y
la información que las acompaña), mediante la API del *navegador*
(*browser*) de ENA.

La API del *portal* de ENA es una sintaxis para la confección de
direcciones URL, con las cuales consultamos metadatos de los registros
en la base de datos.

En el enlace siguiente encontrarás documentación sobre cómo realizar
búsquedas avanzadas en ENA programáticamente usando esta API:

<https://ena-docs.readthedocs.io/en/latest/retrieval/programmatic-access/advanced-search.html>

Puedes también descargar un manual completo y actualizado de la ENA
Portal API en el enlace siguiente:
<https://www.ebi.ac.uk/ena/portal/api/doc>.

Tienes un ejemplo en la URL siguiente. Cópiala, pégala en la barra del
navegador y accederás a una tabla que describe los registros de tipo
*read run* (lecturas cortas) procedentes del estómago de vacas del Reino
Unido:

```         
https://www.ebi.ac.uk/ena/portal/api/search?result=read_run&query=country="United Kingdom" AND host_tax_id=9913 AND host_body_site="rumen"
```

Para extraer directamente las secuencias y su información asociada, ENA
nos ofrece otro portal, con una API muy parecida: el ENA *Browser*
Portal, cuya documentación deberíamos poder descargar de aquí:
<https://www.ebi.ac.uk/ena/browser/api/doc>.

Como ejemplo, el enlace siguiente te permite descargar la secuencia del
cromosoma mitocondrial de un neandertal.

`https://www.ebi.ac.uk/ena/browser/api/fasta/KJ533544`

Como ves, para poder descargar una secuencia (o más) **necesitas conocer
su número de acceso**; KJ533544 en el ejemplo.

# La API del portal de ENA

Cualquier consulta dirigida al portal de ENA tomará la forma de una URL
con la estructura siguiente:

1.  La dirección del portal: `https://www.ebi.ac.uk/ena/portal/api`.
2.  El **endpoint** `/search`, que especifica que realizamos una
    consulta o búsqueda. Existen otros *endpoints*.
3.  Los parámetros de la búsqueda, que incluyen cinco campos separados
    por "&":

-   `/result=<tipo de datos>`, donde `<tipo de datos>` puede ser
    cualquiera de los *results* disponibles: *read_run*,
    *read_experiment*, *sample*, *study*, *sequence_release*,
    *sequence_update*, *wgs_set*, *tsa_set*, *assembly*,
    *coding_release*, *coding_update*, *noncoding_release*,
    *noncoding_update*, y *taxonomy*.

-   Opcionalmente, `query=<filtros>`, donde `<filtros>` debe sustituirse
    por una o más condiciones que deben cumplir los registros para ser
    presentados. Las diferentes condiciones o filtros irán separadas por
    "AND", "OR" o "NOT". Existen reglas sobre cómo especificar cada
    posible filtro para cada posible tipo de resultado. Estas reglas
    están especificadas en la documentación del portal:
    <https://www.ebi.ac.uk/ena/portal/api/doc>.

-   Opcionalmente, `fields=<campos>`, donde `<campos>` se debe sustituir
    por la lista, separada por comas, de los campos de información que
    deseamos extraer de cada registro. Es decir, las columnas que
    deseamos ver en la tabla de resultados. Cada tipo de `result` admite
    un conjunto de campos disponibles, que también están detallados en
    la documentación del portal.

-   Opcionalmente, `limit=<límite>` donde `<límite>` representa el
    número máximo de registros (líneas) que queremos extraer en la tabla
    de resultados. Por defecto, el límite es 100000. Para no limitar la
    búsqueda, hay que especificar `limit=0`.

-   Opcionalmente, `format=<formato>`, donde `<formato>` representa uno
    de dos valores posibles: `tsv` (*tab separated values*, usado por
    defecto) o `json`.

### Ejemplos

```         
https://www.ebi.ac.uk/ena/portal/api/search?result=sequence&query=(specimen_voucher="ZMB:Moll:*" OR bio_material="ZMB:Moll:*")&fields=specimen_voucher,bio_material,scientific_name
```

```         
https://www.ebi.ac.uk/ena/portal/api/search?result=analysis&query=country="United Kingdom" AND host_tax_id=9913 AND host_body_site="rumen" AND analysis_type="SEQUENCE_ASSEMBLY" AND assembly_type="primary metagenome"&fields=submitted_ftp
```

```         
https://www.ebi.ac.uk/ena/portal/api/search?result=assembly&query=tax_tree(6157) AND genome_representation="full"&fields=version,tax_id,scientific_name,last_updated,base_count&limit=0
```

# Desde una sesión de R

La función `read.table()` puede leer directamente de una página web.
Pero si queremos descargar el resultado de una consulta programática en
un archivo, podemos usar la función `curl_download()`, del paquete
`curl`.

```{r}
library('curl')
```

::: {.callout-note icon="false"}
## Ejercicio 1

Intenta ejecutar los bloques siguientes. Compáralos y explica qué
problemas o dificultades identificas en cada uno.

```{r}
curl_download('https://www.ebi.ac.uk/ena/portal/api/search?result=assembly&query=tax_tree(6157) AND genome_representation="full"&fields=version,tax_id,scientific_name,last_updated,base_count&limit=0',
              destfile = 'z1.txt')
```

El formato de la URL es incorrecto porque los **espacios** deben estar
codificados como **%20**.

```{r}
curl_download(
  URLencode('https://www.ebi.ac.uk/ena/portal/api/search?result=assembly&query=tax_tree(6157) AND genome_representation="full"&fields=version,tax_id,scientific_name,last_updated,base_count&limit=0'),
  destfile = 'z1.txt')
```

Sin embargo, `URLencode()` corrige la URL codificando correctamente ese
tipo de caracteres especiales para que `curl` sea capaz de descargar el
resultado de la consulta. El navegador, por su parte, es capaz de buscar
la URL sin que éstos estén corregidos.
:::

::: {.callout-note icon="false"}
Por su parte, también podemos generar una URL "personalizada" definiendo
cada parámetro de la búsqueda de forma individual para, posteriormente,
fusionarlos en un objeto (`URL`) que luego podremos descargar con
`curl`. De este modo, podemos configurar la búsqueda para aplicar cada
parámetro como más nos convenga.

```{r}
portal <- 'https://www.ebi.ac.uk/ena/portal/api/search?'
result <- 'result=assembly&'
query  <- 'query=tax_tree(6157) AND genome_representation="full"&'
fields <- 'fields=version,tax_id,scientific_name,last_updated,base_count&'
limit  <- 'limit=0'
URL1 <- paste0(portal, result, query, fields, limit)
curl_download(URLencode(URL1), destfile = 'z2.txt')
```

Por ejemplo, con este bloque de código definimos que el tipo de
resultado (`result`) que estamos buscando son **ensamblajes** genómicos
completos. Con `query` definimos los **filtros**, aquellas condiciones
que tienen que cumplir los ensamblajes para aparecer en nuestra tabla.
Con `fields` indicamos los **campos de información** de cada registro
que queremos que aparezcan en la tabla (serán las columnas). Y, por
último, `limit=0` es para **no limitar el número máximo de registros**
que pueden aparecer.

En los filtros (`query`) se especifica `tax_tree(6157)`. Para saber a
qué corresponde ese ID podemos buscarlo en la base de datos así:
<https://www.ebi.ac.uk/ena/portal/api/search?result=taxon&query=tax_eq(6157)&fields=scientific_name>.

Vemos que equivale al filo *Platyhelminthes* (platelmintos).
:::

::: {.callout-note icon="false"}
## Ejercicio 2

Confecciona una URL para descargar una tabla de las secuencias
codificantes de alcohol deshidrogenasas del género *Drosophila*, que te
permita contestar las preguntas siguientes. Consulta el apéndice de este
guión, si lo necesitas.

```{r}
portal <- 'https://www.ebi.ac.uk/ena/portal/api/search?'
result <- 'result=sequence&'
query  <- 'query=tax_tree(7215) AND description="alcohol dehydrogenase"&'
fields <- 'fields=tax_id,scientific_name,base_count,last_updated,first_public,description&'
limit  <- 'limit=0'
URL2 <- paste0(portal, result, query, fields, limit)
curl_download(URLencode(URL2), destfile = 'z3.txt')
```

Para obtener solo secuencias codificantes deberíamos utilizar
`result=coding` pero este tipo de resultados suelen no tener fecha de
publicación individual. Por tanto, debido a que en la pregunta 4 se hace
referencia a este dato, utilizaremos `result=sequence` en su lugar,
aunque también nos devuelva resultados de secuencias que pueden no ser
codificantes.

Por su parte, para filtrar que los resultados sean del género
*Drosophila* pondremos `tax_tree(7215)` en el `query`. El taxonomy ID
del género lo buscamos directamente en la página de NCBI.

Por último, habría formas menos estrictas de filtrar que las enzimas
sean alcohol deshidrogenasas, ya que solo con
`description="alcohol dehydrogenase"` nos arriesgamos a no contemplar
todos los resultados posibles porque no siempre en todas las
descripciones de genes de este tipo pone exactamente ese término. Sin
embargo, como en la pregunta 1 se hace referencia a él específicamente,
lo haremos así.

Una vez obtenemos el archivo `z3.txt`, lo convertimos en una tabla con
`read.table()` para facilitar su lectura:

```{r}
adh <- read.table('z3.txt', quote = "", header = TRUE, sep = "\t")
```

Y así poder contestar cómodamente a las preguntas:

1.  ¿Cuántas secuencias hay con el término "alcohol dehydrogenase" en su
    descripción?

    Con `dim(adh)` podemos saber el número de filas y columnas de la
    tabla, siendo el número de filas igual al número de secuencias. Por
    tanto:

    ```{r}
    dim(adh)
    ```

    En la búsqueda se han encontrado 1258 secuencias con ese término en
    su descripción.

2.  ¿Qué longitudes tienen?

    ```{r}
    summary(adh$base_count)
    ```

    La longitud mínima es de 44pb y la máxima de 17499pb, por lo que de
    media las secuencias tienen una longitud de 1252pb.

3.  ¿De cuántas especies diferentes son estas secuencias?

    ```{r}
    unique(adh$scientific_name)
    ```

    Los resultados obtenidos provienen de 308 especies diferentes del
    género *Drosophila.*

4.  ¿Cuándo se publicaron las más recientes?

    ```{r}
    max(adh$first_public)
    ```

    Como el formato de la fecha es `%Y/%m/%d`, el valor máximo de la
    columna se corresponde con la fecha más reciente: 2022-04-03.
:::

# Trabajar con los resultados

La función `read.table()` de R nos permite leer un archivo (o una URL)
para crear una tabla. Necesita que todas las filas tengan el mismo
número de campos o columnas, delimitadas por el carácter especificado
con la opción `sep = "\t"`. Esta función nos permite también especificar
el tipo de datos de cada columna. Podemos usar como ejemplo los genomas
de platelmintos del ejercicio 1:

```{r}
# Si no has ejecutado el tercer bloque del ejercicio 1, la variable URL no estará definida.
# En mi caso se llama "URL1".
platelmintos <- read.table(URLencode(URL1),
    header = TRUE,
    colClasses = c('numeric', 'factor', 'character', 'Date', 'numeric', 'character'),
    sep = '\t',
    na.strings = '')
```

El código siguiente crea una nueva columna en la tabla con el género al
que pertenece cada secuencia. Se toma como género la primera palabra del
nombre científico. Para ello, debemos separar las partes de cada nombre
delimitadas por un espacio en blanco, con la función `strsplit()`. Y por
último usamos la función `sapply()` para aplicar a cada nombre
científico la función de selección de componentes, `[`, y la opción "1",
para seleccionar sólo el primero de los componentes en que habíamos
dividido cada nombre científico.

```{r SepararGenero}
platelmintos$genus <- sapply(
   strsplit(platelmintos$scientific_name, ' '),
   '[',
   1)
```

Una vez clasificadas por género, podemos visualizar el número de bases
de cada secuencia agrupadas por género.

```{r}
#| fig.width: 10
par(mar = c(8,7,1,1))
boxplot(base_count ~ genus, data = platelmintos,
        las = 2, xlab = '', ylab = '', cex.axis = 0.8)
mtext('Genus', side = 1, line = 7)
mtext('Base count', side = 2, line = 5)
```

::: {.callout-note icon="false"}
## Ejercicio 3

¿De qué manera necesitarías transformar la tabla `platelmintos` para
poder representar gráficamente la longitud acumulada de todas las
secuencias disponibles a medida que se han ido publicando?

Crearemos una nueva tabla (`platelmintos2)` y ordenaremos los datos por
fecha de publicación (el formato `%Y/%m/%d` en el que se encuentran nos
conviene porque coincide con el orden alfabético):

```{r}
platelmintos2 <- platelmintos[order(platelmintos$last_updated),]
```

Una vez hecho esto, creamos una nueva columna con la suma acumulada
(`cumsum`) de la longitud de cada secuencia a medida que se publican:

```{r}
platelmintos2$longitud_acumulada <- cumsum(platelmintos2$base_count)
```

Y, por último, configuramos los parámetros de la representación gráfica:

```{r}
plot(platelmintos2$last_updated, platelmintos2$longitud_acumulada, type = 'l')
```
:::

# La API del navegador (*browser*) de ENA

Entre las secuencias obtenidas en el ejercicio 2, encontrarás las
siguientes: AAC39011, AAY25307, ABU44510, ABG56046 y AAO06902. Vamos a
descargarlas en formato fasta:

```{r}
portal    <- 'https://www.ebi.ac.uk/ena/browser/api/'
formato   <- 'fasta/'
accession <- 'AAC39011,AAY25307,ABU44510,ABG56046,AAO06902'
URL3 <- paste0(portal, formato, accession)
URL3
```

```{r}
curl_download(URL3, destfile = 'Adh.fasta')
```

::: {.callout-note icon="false"}
## Ejercicio 4

Intenta descargar esas mismas secuencias en formato EMBL.

Simplemente definimos el parámetro "formato" como `'embl/'` en lugar de
`'fasta/'`:

```{r}
portal    <- 'https://www.ebi.ac.uk/ena/browser/api/'
formato   <- 'embl/'
accession <- 'AAC39011,AAY25307,ABU44510,ABG56046,AAO06902'
URL4 <- paste0(portal, formato, accession)
curl_download(URL4, destfile = 'Adh.embl')
```
:::

# Apéndice

## Campos de información para filtrar la búsqueda de resultados de tipo *coding*

En la siguiente tabla se recoge el listado de todos los posibles
**campos** (`fields`) que pueden usarse como **filtros** en las
consultas a la base de datos de ENA, específicamente para resultados
(`result`) de tipo "**coding**":

```{r searchFields}
library('knitr')
URL <- 'https://www.ebi.ac.uk/ena/portal/api/searchFields?result=coding'
CodingSearchFields <- read.table(URL, header = TRUE, sep = '\t')
kable(CodingSearchFields)
```

Esta información es provechosa para el **Ejercicio 2**, ya que para
construir una URL que nos devuelva una tabla con las secuencias
codificantes de las alcohol deshidrogenasas de *Drosophila* es útil
saber, por ejemplo, el nombre del campo que sirve para filtrar por
**género** o para buscar un **gen en concreto**.

## Campos de información disponibles en la tabla de resultados de tipo *coding*

Por su parte, esta tabla lo que recoge son los campos que puedes incluir
en tu tabla de resultados, es decir, la información que puedes pedir que
aparezca en las columnas:

```{r returnFields}
URL <- 'https://www.ebi.ac.uk/ena/portal/api/returnFields?result=coding'
CodingReturnFields <- read.table(URL, header = TRUE, sep = '\t')
kable(CodingReturnFields)
```

En el **Ejercicio 2**, una vez filtrados los resultados, puedes decidir
qué información deseas obtener de cada registro de la base de datos
especificando el nombre de los campos aquí disponibles.

## Valores posibles en el campo *topology*

Algunos campos filtrables son de tipo *controlled value*. Esto significa
que sólo pueden adoptar unos pocos valores predeterminados. Para poder
usar estos campos como filtro en nuestra búsqueda, debemos conocer qué
valores acepta el campo. Lo podemos averiguar de la siguiente manera:

```{r topology}
URL <- 'https://www.ebi.ac.uk/ena/portal/api/controlledVocab?field=topology'
TopologyVocab <- read.table(URL, header = TRUE, sep = '\t')
kable(TopologyVocab)
```

Por tanto, podemos seleccionar secuencias codificantes de ADN circular
con el filtro `query=topology="CIRCULAR"`. O podríamos especificar
secuencias codificantes lineales con `query=topology="LINEAR"`.

# Información sobre la sesión

```{r}
sessionInfo()
```

Este comando sirve para resumir el estado actual de la sesión de R. Yo
lo he ejecutado al final, una vez ya había acabado la práctica.

Es útil en cuanto a la reproducibilidad del guión porque muestra los
paquetes cargados en la sesión, permitiendo que otros adopten tu mismo
entorno con mayor facilidad y realicen la práctica sin mayores
inconvenientes.
